ACORDAO-COMPLETO-2442281

ACÓRDÃO 9822/2021 ATA 25/2021 - PRIMEIRA CÂMARA

VISTOS, relatados e discutidos estes autos de pedido de reexame interposto contra o Acórdão 8416/2020-TCU-Primeira Câmara,
ACORDAM os Ministros do Tribunal de Contas da União, reunidos em sessão da Primeira Câmara, diante das razões expostas pelo relator e com fundamento nos arts. 33 e 48 da Lei 8.443/1992, em:
9.1. conhecer do presente recurso para, no mérito, negar a ele provimento e manter em seus exatos termos o acórdão recorrido;
9.2. dar ciência desta deliberação ao recorrente e ao Tribunal Regional do Trabalho da 3ª Região/MG.

PESSOAL. PEDIDO DE REEXAME EM APOSENTADORIA. VANTAGEM DECORRENTE DO EXERCÍCIO DE FUNÇÃO DE CONFIANÇA. EMENDA CONSTITUCIONAL 20/1998.

Primeira Câmara

3. Interessados/Responsáveis/Recorrentes:
3.1. Interessado: Dirceu Soares Vieira (XXX.142.166-XX)
3.2. Recorrente: Dirceu Soares Vieira (XXX.142.166-XX).

13.1. Ministros presentes: Walton Alencar Rodrigues (Presidente), Benjamin Zymler (Relator) e Jorge Oliveira.
13.2. Ministro-Substituto convocado: Augusto Sherman Cavalcanti.
13.3. Ministro-Substituto presente: Weder de Oliveira.

BENJAMIN ZYMLER

Ministro Walton Alencar Rodrigues.

Adoto como relatório a bem-lançada instrução a cargo da Secretaria de Recursos (Serur) , acolhida no âmbito da unidade técnica e pelo representante do Ministério Público junto ao Tribunal de Contas da União (MPTCU) :
"INTRODUÇÃO
1.	Trata-se de pedido de reexame (peça 13) interposto pelo Sr. Dirceu Soares Vieira, ex-servidor do Tribunal Regional do Trabalho da 3ª Região/MG, contra o Acórdão 8416/2020-TCU-Primeira Câmara (Peça 7) , que teve como relator o Ministro Walton Alencar Rodrigues.
1.1. A deliberação recorrida apresenta o seguinte teor:
VISTOS, relatados e discutidos estes autos de processo de aposentadoria de servidor do Tribunal Regional do Trabalho da 3ª Região, no Estado de Minas Gerais. 
ACORDAM os Ministros do Tribunal de Contas da União, reunidos em sessão da Primeira Câmara, diante das razões expostas pelo relator e com fundamento na Constituição Federal, art. 71, III e IX, e na Lei 8.443/1992, arts. 1º, V, e 39, II, em: 
9.1.	considerar ilegal a presente concessão e negar registro ao respectivo ato; 
9.2.	dispensar a devolução dos valores indevidamente recebidos de boa-fé pelo interessado nos termos do Enunciado 106 da Súmula de Jurisprudência deste Tribunal; 
9.3.	determinar ao órgão de origem que adote as seguintes providências, sob pena de responsabilidade solidária da autoridade administrativa omissa: 
9.3.1.	dê ciência do inteiro teor desta deliberação ao interessado no prazo de quinze dias e faça juntar aos autos o comprovante dessa notificação nos quinze dias subsequentes; 
9.3.2.	suspenda os pagamentos realizados com base no ato ora impugnado; 
9.3.3.	emita novo ato de aposentadoria e submeta-o a registro deste Tribunal no prazo de trinta dias, após corrigidas as falhas que ensejaram a ilegalidade do ato. 
HISTÓRICO 
O ato de aposentadoria do recorrente foi julgado ilegal, em virtude de constar a incorporação da parcela vulgarmente conhecida como 'opção' (vide ato de peça 2) .
1.2. Sobre o instituto da 'opção', o Excelentíssimo Senhor Ministro Benjamin Zymler, por ocasião da apreciação do TC Processo 027.914/2013-5 (Acórdão 2988/2018-TCU-Plenário, Sessão de 12/12/2018) , elaborou em seu voto revisor, cujas razões foram integralmente acolhidas pela relatora, ministra Ana Arraes, didático e esclarecedor histórico, o qual será apresentado abaixo, com alguns ajustes de forma, supressões e adições.
Da vantagem 'opção'
1.3. Em síntese, a vantagem conhecida como 'opção' constituía uma fração variável, conforme definido em lei, da remuneração do cargo em comissão/função de confiança.
2.3. 	Era um direito conferido ao servidor ocupante de cargo efetivo, que assumia cargo em comissão ou função de confiança, de continuar a ser remunerado com base em seu cargo efetivo, mas com acréscimo decorrente do exercício do novo cargo/função. 
2.4.	A vantagem tinha por objetivo conferir estímulo financeiro para que o servidor efetivo ocupasse cargo em comissão cuja remuneração fosse inferior à do cargo efetivo. 
2.5.	Aparentemente, o primeiro normativo que tratou da matéria foi a Lei 4.345/1964, que assim dispôs (grifei) :
Art. 1º As tabelas de vencimentos dos cargos efetivos e em comissão, referidas no art.1º da Lei nº 4.242, de 17 de julho de 1963, ficam substituídas pelas seguintes:    
.................................................................................................................................................
 § 2º Ao funcionário nomeado para o exercício de cargo em comissão é facultado optar pelo vencimento do símbolo, previsto na tabela b constante dêste artigo, ou pela percepção do vencimento e demais vantagens de seu cargo efetivo acrescido de gratificação fixa, correspondente a 20% (vinte por cento) do valor do símbolo do cargo em comissão respectivo.
2.6. 	Igual disciplina foi mantida pelo Decreto-Lei 1.445/1976 (que tratava da remuneração dos servidores civis do Poder Executivo, dentre outros) . Segundo o art. 3º, a vantagem correspondia a 20% do vencimento do Grupo Direção e Assessoramento Superiores (DAS) . 
2.7.	A legislação foi sendo alterada ao longo do tempo, de modo que não só o percentual foi alterado como também foram acrescidas outras vantagens/gratificações ao 'optante' pela remuneração do cargo efetivo.
2.8.	O Decreto-Lei 2.270/1985, por exemplo, permitiu a inclusão da vantagem 'representação mensal' no cálculo da vantagem 'opção'. O Decreto-Lei 2.365/1987 (art. 10) elevou o percentual para 50% e a Lei 7.706/1988 (art. 4º) , para 55%. 
2.9.	A Lei 8.538/1992 alterou a composição da parcela 'opção', que foi acrescida de 55% da gratificação GADF (Gratificação de Atividade por Desempenho de Função) , criada pela Lei Delegada 13/1992. 
2.10.	Assim, quando da edição da Lei 8.538/1992, a 'opção' passou a ser: 55% do vencimento do DAS + 55% da GADF + representação mensal.
2.11.	A Lei 8.911/1994 disciplinou o cálculo da opção para os servidores do Poder Executivo, além de tratar do instituto da incorporação de 'quintos', previsto no art. 62 da Lei 8.112/1990. À guisa de clareza, transcrevo o citado dispositivo: 
Lei 8.911/1994
'Art. 2º É facultado ao servidor investido em cargo em comissão ou função de direção, chefia e assessoramento, previstos nesta Lei, optar pela remuneração correspondente ao vencimento de seu cargo efetivo, acrescido de cinqüenta e cinco por cento do vencimento fixado para o cargo em comissão, ou das funções de direção, chefia e assessoramento e da gratificação de atividade pelo desempenho de função, e mais a representação mensal.
Parágrafo único. O servidor investido em função gratificada (FG) ou de representação (GR) , ou assemelhadas, constantes do Anexo desta Lei, perceberá o valor do vencimento do cargo efetivo, acrescido da remuneração da função para a qual foi designado.'
2.12.	A remuneração dos cargos em comissão prevista na Lei 8.911/1994 e que servia de base de cálculo para a vantagem 'opção' continuou a ser composta de vencimento básico, GADF e representação mensal.
2.13.	As alterações no cálculo da vantagem 'opção' continuaram ao longo do tempo. Cito, por exemplo, a Lei 9.030/1995, que estabeleceu que a vantagem equivaleria a 25% da remuneração total do cargo ou função, para os DAS 4 a 6 (art. 2º) , que passou a ser paga em rubrica única (sem GADF ou representação mensal) . Também previu o pagamento de uma parcela variável, equivalente à diferença entre a remuneração efetiva e a remuneração do cargo em comissão.
2.14.	Já a Lei 11.526/2007, alterada pela Lei 12.094/2009, fixou a 'opção' como 60% da remuneração do cargo em comissão.
2.15.	No âmbito do Poder Judiciário, a Lei 9.421/1996 estabeleceu que a 'opção' equivaleria a 70% do vencimento básico da função de confiança.
2.16.	Importante registrar que algumas funções - geralmente as de menor valor e ocupadas exclusivamente pelos servidores efetivos - são pagas em valor integral, juntamente com a remuneração do cargo efetivo. 
2.17.	São as chamadas funções gratificadas ou funções de representação (vide parágrafo único do art. 2º da Lei 8.911/1994) . Diversamente dos cargos em comissão, que exigem o afastamento do servidor de seu cargo efetivo, as funções gratificadas não constituem cargo à parte. São apenas gratificações pagas aos servidores efetivos em razão da assunção de maiores responsabilidades.
2.18.	Nesses casos, o servidor não recebe a 'opção' - já que não tem entre o que optar -, mas, sim, o valor da função gratificada, juntamente com a remuneração de seu cargo efetivo.
2.19.	As vantagens decorrentes do exercício de cargo em comissão/função de confiança e função gratificada são de natureza pro labore faciendo, assim como adicionais pagos em razão das condições específicas de trabalho (insalubridade, trabalho noturno etc.) . Ou seja, são de natureza transitória, uma vez que o servidor somente a elas faz jus quando no exercício do cargo ou função. 
2.20.	Uma vez que a aposentadoria ocorre no cargo efetivo e os proventos guardam relação com esse cargo, não há como imaginar que vantagens associadas ao cargo em comissão possam compor os proventos de aposentadoria, salvo autorização legal. Isso em virtude do princípio da legalidade. De fato, não se pode relegar ao oblívio a lição de Hely Lopes Meirelles:
Na Administração Pública não há liberdade nem vontade pessoal. Enquanto na administração particular é lícito fazer tudo que a lei não proíbe, na Administração Pública só é permitido fazer o que a lei autoriza. A lei para o particular significa 'pode fazer assim'; para o administrador público significa 'deve fazer assim' (in Direito Administrativo Brasileiro, 33ª ed., São Paulo: Malheiros Editores, 2007, p. 87-88) .
2.21	A Lei 8.112/1990 disciplinou a matéria nos seguintes termos:
Art. 193. O servidor que tiver exercido função de direção, chefia, assessoramento, assistência ou cargo em comissão, por período de 5 (cinco) anos consecutivos, ou 10 (dez) anos interpolados, poderá aposentar-se com a gratificação da função ou remuneração do cargo em comissão, de maior valor, desde que exercido por um período mínimo de 2 (dois) anos.                    § 1° Quando o exercício da função ou cargo em comissão de maior valor não corresponder ao período de 2 (dois) anos, será incorporada a gratificação ou remuneração da função ou cargo em comissão imediatamente inferior dentre os exercidos.                   § 2° A aplicação do disposto neste artigo exclui as vantagens previstas no art. 192, bem como a incorporação de que trata o art. 62, ressalvado o direito de opção  (grifos acrescidos) .
2.22.	É sobremodo importante ressaltar que o direito de opção, que consta no § 2º supra, diz respeito à opção entre as vantagens dos quintos, da prevista no art. 193 e do art. 192 - e não à parcela vulgarmente chamada de 'opção'.      
2.23.	A composição dos proventos deferidos ao servidor que optava por se aposentar na forma do caput dependia do tipo de cargo ou função ocupada.
2.24.	Se ex-ocupante de cargo em comissão, os proventos equivaleriam à remuneração desse cargo. Se ocupante de função gratificada, que é vinculada ao exercício de cargo efetivo, os proventos do servidor seriam compostos pela remuneração do cargo efetivo acrescida da gratificação de função. Isso porque, no último caso, não se trata de um cargo autônomo, com estrutura remuneratória própria, mas de uma mera gratificação paga ao servidor efetivo.
2.25.	Veja-se que esse dispositivo legal não mencionava expressamente a possibilidade de deferir ao inativo, que preencheu seus requisitos, a parcela da retribuição dos cargos em comissão/função de confiança, conhecida como 'opção', nada obstante ressalve, em seu §2º, o 'direito de opção'.
2.26.	O § 2º do art. 193 da Lei 8.112/1990 apenas autorizava que o servidor optasse por se aposentar na forma do caput ou carreasse para os proventos de aposentadoria (calculados com base na remuneração do cargo efetivo) as vantagens previstas nos arts. 62 e 192 da Lei 8.112/1990. 
2.27.	Nessa ordem de ideias, poder-se-ia argumentar que não existe amparo legal para o pagamento da 'opção' para os inativos, uma vez que a Lei 8.112/1990 não menciona expressamente essa possibilidade. 
2.28.	Contudo, seria também possível extrair diretamente do caput, mediante interpretação extensiva, a autorização para o pagamento da parcela 'opção' ao inativo. Se o dispositivo conferia ao ex-ocupante de cargo em comissão o direito de ter seus proventos calculados com base na remuneração desse cargo, não seria desarrazoado conferir a esse servidor o direito de acrescer a seus proventos de cargo efetivo a parcela 'opção'. Desse modo, estar-se-ia conferindo ao ex-ocupante do cargo em comissão tratamento semelhante ao do servidor investido em função gratificada. 
2.29.	Isso porque, em muitos casos, a remuneração do cargo em comissão era inferior à do cargo efetivo. Consequentemente, muitos desses servidores não se beneficiariam do art. 193 da Lei 8.112/1990, ao contrário daqueles que ocuparam função gratificada.
2.30.	Todavia, essa interpretação não se coaduna com o pagamento de 'quintos', dada a vedação contida no § 2º do art. 193 da Lei 8.112/1990.
2.31.	A razão da vedação de acumulação das vantagens era claramente evitar o bis in idem nos proventos de inatividade, haja vista que a finalidade do pagamento das vantagens era uma só: assegurar estabilidade financeira na inatividade ao servidor que assumiu maiores responsabilidades quando na atividade. 
2.32.	Não invalida esse raciocínio o fato de que era possível pagar, na atividade, a vantagem dos 'quintos' cumulativamente com a gratificação de função ou com a 'opção'. Isso é uma distorção do instituto dos 'quintos', pois, em vez de assegurar a estabilidade financeira àquele que se afastasse do cargo ou função, acabava por elevar a remuneração do cargo efetivo ainda quando no exercício do cargo em comissão ou função. Entretanto, isso era prevista em lei, o que não ocorre no caso da inatividade.
2.33.	Quando o servidor é necessariamente remunerado com base no cargo efetivo e recebe uma gratificação fixada em lei, deve-se observar a vedação de pagamento cumulativo da gratificação de função com as vantagens previstas nos arts. 62 ('quintos'/'décimos') e 192 da Lei 8.112/1990.  Nesse sentido, cito, dentre inúmeros outros, a Decisão 47/2001-Plenário (rel. Ministro Benjamin Zymler) e os Acórdão 645/2003-TCU-Plenário (rel. Ministro Walton Alencar Rodrigues) e 814/2005-1ª Câmara (relator Ministro Marcos Vilaça) , proferido em processo de inspeção.
2.34.	Apesar de não haver expressa previsão legal, a jurisprudência de mais de trinta anos vem aceitando a inclusão da parcela 'opção' (pagamento de uma fração da remuneração do cargo em comissão ao servidor que opta pela remuneração do cargo efetivo) nos proventos do inativo que implementou os requisitos do art.180 da Lei 1.711/1952 ou do art. 193 da Lei 8.112/1990. Nada obstante, não é possível o pagamento da parcela 'opção' - quando prevista em lei - com a vantagem dos 'quintos', ex vi do disposto no § 2º do art. 193 da Lei 8.112/1990.
2.35.	Mas não é só: a EC 20/1998 impõe que os proventos da inatividade sejam calculados com base na remuneração do cargo efetivo e que não a superem no momento da concessão da aposentadoria. Assim, todos os servidores que não implementaram as condições para a aposentação até 15/12/1998 (véspera da vigência da EC 20/1998) não fazem jus à percepção de FC ou da parcela 'opção' (se existente na estrutura remuneratória) nos proventos de aposentadoria.
2.37.	Ademais, a aposentadoria deve observar as regras vigentes no momento da implementação de todos os requisitos legais para a concessão do benefício previdenciário, motivo pelo qual não é possível entender que o servidor tenha algum direito adquirido a determinada vantagem paga na aposentadoria até que lhe seja assegurado o próprio direito à inativação. 
2.38. 	Portanto, sob o ponto de vista legal, o cumprimento das exigências do art. 193 da Lei 8.112/1990, por si só, é irrelevante e não produz consequências jurídicas caso não tenham sido atendidos os requisitos para a constituição da situação jurídica na qual a vantagem é devida: a aposentadoria.
2.39.	É nesse sentido o disposto no art. 7º da Lei 9.624/1998 (grifos acrescidos) : 
Art. 7º É assegurado o direito à vantagem de que trata o art. 193 da Lei nº 8.112, de 1990, aos servidores que, até 19 de janeiro de 1995, tenham completado todos os requisitos para obtenção de aposentadoria dentro das normas até então vigentes.
Parágrafo único. A aplicação do disposto no caput exclui a incorporação a que se referia o art. 62 e as vantagens previstas no art. 192 da Lei nº 8.112, de 1990 (grifos acrescidos) .
2.40.	Assim, os servidores que não se encontravam em condições de se aposentar quando da revogação do art. 193 do Regime Jurídico Único (até 18/1/1995) não podem se beneficiar dessa vantagem.
2.41.	De mais a mais, a jurisprudência apregoa que é 'vedado ao servidor público carrear para os proventos da aposentadoria ou para a pensão por ele instituída parcela da remuneração sobre a qual não incidiu desconto previdenciário' (Acórdão 5919/2019-TCU-Primeira Câmara, de relatoria do ministro Benjamin Zymler, entre outros) .
Dos fundamentos para o julgamento pela ilegalidade da presente aposentadoria
2.42.	Pois bem. Analisando-se o ato de aposentadoria do recorrente (peça 2) , podem-se extrair as seguintes informações: o recorrente conta com 40 anos e 12 dias de tempo de serviço, sendo que a vigência do ato é a partir de 02/12/2016, com fundamento na EC 47/2005. Assim, só veio a adquirir o direito à aposentação após a vigência da EC 20/1998.
2.43.	Destarte, a presente concessão é ilegal porque:
	a) houve violação à regra constitucional, introduzida pela Emenda Constitucional 20/1998, que limita o valor dos proventos à remuneração do cargo efetivo;
	b) a jurisprudência apregoa que é vedado ao servidor público carrear para os proventos da aposentadoria ou para a pensão por ele instituída parcela da remuneração sobre a qual não incidiu desconto previdenciário.
ADMISSIBILIDADE
3.	Reitera-se o exame de admissibilidade realizado pelo Sar/Serur (peça 17) , que opinou pelo conhecimento do recurso, nos termos do artigo 48 da Lei 8.443/1992, c/c os artigos 285 e 286, parágrafo único, do RI/TCU, suspendendo-se os efeitos dos itens 9.1, 9.3, 9.3.2 e 9.3.3 do Acórdão 8416/2020-TCU-Primeira Câmara, em relação ao recorrente. O Excelentíssimo Senhor Ministro Benjamin Zymler, mediante despacho de peça 17, concordou com esta unidade técnica. 
EXAME DE MÉRITO
             Delimitação
Constitui objeto do presente recurso definir se:
houve violação aos princípios da segurança jurídica, da isonomia e do direito adquirido;
houve violação ao princípio da irredutibilidade dos vencimentos;
a modificação posterior da jurisprudência não pode alterar as situações constituídas à luz de critério interpretativo anterior, obrigando a modulação de efeitos;
houve ofensa à EC 20/1998;
houve a incidência da contribuição previdenciária sobre a opção até 28/1/1999;
se deve sobrestar este processo.
Dos princípios da segurança jurídica, da isonomia e do direito adquirido
5.1.	O recorrente aduz que houve violação aos princípios da segurança jurídica, da isonomia e do direito adquirido, com base em argumentos que podem ser resumidos nas seguintes ideias:
5.2.	O direito do Tribunal de Contas da União de alterar o seu posicionamento deve encontrar limite nos princípios da segurança jurídica e do direito adquirido, pois os administrados não podem ficar indefinidamente sujeitos à instabilidade surgida a cada julgamento de registro de ato de aposentadoria de servidor público.
5.3.	Na análise do presente pedido de reexame, espera-se que o Tribunal de Contas da União considere, também, os inúmeros atos de aposentadoria julgados e registrados nos últimos 14 (quatorze) anos, tidos como legais por essa Corte de Fiscalização, com base no entendimento firmado, no longínquo dia 30/11/2005, no Acórdão 2076/2005-TCU-Plenário. 
5.4.	A inovação do posicionamento da Corte de Contas se deu depois de transcorridos mais de 20 anos da publicação da Emenda Constitucional nº 20, de 1998, sendo que por todos esses anos o Tribunal sempre permitiu o pagamento da parcela opção, sem que a alteração constitucional trouxesse qualquer óbice ao direito dos servidores em carrear a vantagem para a aposentadoria.
5.5.	Não poderia o TCU exigir do administrado requisito que a própria legislação deixou de fazer, de modo que, se o servidor implementou as exigências temporais durante a vigência da norma, possui direito adquirido à percepção da parcela durante a inatividade.
Análise:
5.6.	Conforme visto no histórico desta instrução, a conclusão de que a presente concessão é ilegal deveu-se, unicamente, ao exame da legislação referente ao instituto da 'opção'.
5.7.	No que tange à jurisprudência superada deste Tribunal, observa-se que os juízes são independentes e somente se submetem à lei, e não à jurisprudência. Sobre o tema, traz-se à colação a doutrina de Jorge Luiz Souto Maior e Valdete Souto Severo:
 (...) o juiz tem o dever de se rebelar, de reagir, de não ceder, de reafirmar a sua independência, pois é isto que a humanidade, que debruçou sobre o direito toda a regulação das relações de poder, espera dele. Um juiz que, por conveniência, se curva ao entendimento de outros juízes, proferindo decisões contrárias à sua convicção jurídica; que, por comodidade, aplica uma lei que fere a Constituição ou algum preceito dos direitos humanos ou direitos fundamentais; que, por receio de qualquer natureza ou medo, acaba cumprindo uma 'ordem' ilegal; ou que, meramente, se abstém de 'denunciar' as ameaças que sofra com relação à sua independência; que não exerce com liberdade e responsabilidade as suas atribuições, deixa de ser digno da função que exerce, perde, enfim, na essência, a designação de um autêntico magistrado e quem perde com isto é toda a sociedade (in O Processo do Trabalho como instrumento do Direito do Trabalho e as ideias fora de lugar do Novo CPC. São Paulo: LTr, 2015, p. 107-108) 
5.8.	Acrescente-se a doutrina de Mauro Schiavi:
Hodiernamente se exige uma postura mais ativa do Juiz para garantir os resultados práticos do processo. A efetividade do processo depende não só de um Juiz imparcial e independente, mas, também, de um magistrado mais ousado, comprometido com a justiça e com os resultados úteis do processo (in Manual de Direito Processual do Trabalho, 4ª. Ed., São Paulo: LTr, 2011, p. 698) .
5.9.	Corroborando essas ideias, registra-se o conselho de Benedito Calheiros Bonfim:
A dócil submissão à jurisprudência estiola o espírito criador do advogado e do juiz. São os descontentes e os inconformados os propulsores do progresso, raciocínio válido também no campo da ciência do Direito (in Conselhos aos jovens advogados, 3ª Ed., Niterói, RJ: Impetus, 2012, p. 187) .
5.10.	Observa-se que a submissão dos juízes somente à lei não é uma idiossincrasia do Direito brasileiro, mas encontra ressonância na Alemanha, na Áustria, na Dinamarca, na Espanha, na França, na Grécia, na Irlanda, na Itália e em Portugal, conforme pontuam Jorge Luiz Souto Maior e Valdete Souto Severo:
	Na Alemanha, há disposição expressa no sentido de que 'os juízes são independentes e somente se submetem à lei' (art. 97) . Na Áustria, 'Os juízes são independentes no exercício de suas funções judiciárias' (art. 87) . Na Dinamarca, 'No exercício de suas funções os magistrados devem se conformar à lei' (art. 64) . Na Espanha, 'A justiça emana do povo e ela é administrada em nome do rei por juízes e magistrados que constituem o poder judiciário e são independentes, inamovíveis, responsáveis e submetidos exclusivamente ao império da lei' (art. 117) . Há também norma dispondo que 'Toda pessoa tem o direito de obter a proteção efetiva dos juízes e tribunais para exercer seus direitos e seus interesses legítimos, sem que em nenhum caso esta proteção possa lhe ser recursada' (art. 24) .
	No mesmo pórtico, o ordenamento jurídico francês prevê: 'O presidente da República é garante da independência da autoridade judiciária. Ele é assistido pelo Conselho superior da magistratura. Uma lei orgânica traz estatuto dos magistrados. Os magistrados de carreira são inamovíveis' (art. 64) . Na Grécia, há disposição no sentido de que: 'A justiça é composta por tribunais constituídos de magistrados de carreira que possuem independência funcional e pessoal' (art. 87-1) e de que 'No exercício de suas funções, os magistrados são submetidos somente à Constituição e às leis; eles não são, em nenhum caso, obrigados a se submeter a disposições contrárias à Constituição' (art. 87-2) . Na Irlanda, 'Os juízes são independentes no exercício de suas funções judiciárias e submetidos somente à presente Constituição e à lei (art. 35-2) . Na Itália: 'A justiça é exercida em nome do povo. Os juízes se submetem apenas à lei' (art. 101) . Em Portugal, 'os juízes são inamovíveis. Eles não poderão ser multados, suspensos, postos em disponibilidade ou exonerados de suas funções fora dos casos previstos pela lei' (art. 218-1) . E mais: 'os juízes não podem ser tidos por responsáveis de suas decisões, salvo exceções consignadas na lei' (art. 218-2) (in O Processo do Trabalho como instrumento do Direito do Trabalho e as ideias fora de lugar do Novo CPC. São Paulo: LTr, 2015, p.115) .
5.11.	Ante esses ponderosos argumentos, entende-se que este Tribunal deve interpretar o regramento da 'opção' de acordo com as regras de Hermenêutica, e não guiado por precedentes jurisprudenciais oscilantes e superados, que não informam um norte seguro a ser seguido. Nesse sentir, não há que se falar em violação ao princípio da isonomia.
5.12.	Sobre o princípio da segurança jurídica, cabe lembrar que a sedimentada jurisprudência da Suprema Corte é no sentido de classificar como ato complexo a concessão de aposentadoria, reforma ou pensão, consoante os seguintes julgados (RMS 3881/SP, MS 19875/DF, RE 195861/ES e MS 23665/DF) .
5.13.	Assim, sendo o ato de aposentadoria complexo, este somente passa a estar plenamente formado (perfeito) , válido (aferição da legalidade com reflexo de definitividade perante a Administração) e eficaz (plenamente oponível a terceiros, deixando de apresentar executoriedade provisória) quando recebe o registro pela Corte de Contas. Tal entendimento decorre do disposto no inciso III do art. 71 da Constituição Federal, que estabelece que compete ao Tribunal de Contas da União apreciar, para fins de registro, a legalidade dos atos de admissão, assim como a concessão de aposentadoria, reforma ou pensão.
5.14.	Nessa perspectiva, impõe-se reconhecer que referido ato possui natureza precária, razão pela qual, até que haja o efetivo julgamento e o consequente registro pela Corte de Contas, não há que se falar em direito adquirido, ato jurídico perfeito, proteção da confiança, ou em segurança jurídica, tendo em vista a ausência de aperfeiçoamento e definitividade do ato.
5.15.	A propósito do tema, colaciona-se entendimento esposado pela Corte Constitucional ao decidir no âmbito do RE-195.861/ES:
APOSENTADORIA - ATO ADMINISTRATIVO DO CONSELHO DA MAGISTRATURA - NATUREZA - COISA JULGADA ADMINISTRATIVA - INEXISTÊNCIA. O ato de aposentadoria exsurge complexo, somente se aperfeiçoando com o registro perante a Corte de Contas. Insubsistência da decisão judicial na qual assentada, como óbice ao exame da legalidade, a coisa julgada administrativa. (grifos acrescidos) 
5.16.	No caso em apreço, não houve o respectivo registro em razão da constatação de ilegalidade no ato, o que afasta, por si só, a presunção de legitimidade do ato administrativo que concedeu o benefício ao recorrente, não havendo, assim, que se falar em violação da segurança jurídica, de proteção da confiança, de direito adquirido ou de razoabilidade. 
5.17.	É sobremodo importante ressaltar que este Tribunal tem o poder/dever de apreciar, para fins de registro, os atos de aposentadoria na esfera federal, nos termos do art. 71 da Lei Maior. Esta prerrogativa não pode ser infirmada pela sobreposição dos princípios da razoável duração do processo e da eficiência na Administração Pública.
5.18.	Ademais, a aposentadoria deve observar as regras vigentes no momento da implementação de todos os requisitos legais para a concessão do benefício previdenciário, motivo pelo qual não é possível entender que o servidor tenha algum direito adquirido a determinada vantagem paga na aposentadoria até que lhe seja assegurado o próprio direito à inativação. 
5.19. 	Portanto, sob o ponto de vista legal, o cumprimento das exigências do art. 193 da Lei 8.112/1990, por si só, é irrelevante e não produz consequências jurídicas caso não tenham sido atendidos os requisitos para a constituição da situação jurídica na qual a vantagem é devida: a aposentadoria.
5.20.	É nesse sentido o disposto no art. 7º da Lei 9.624/1998 (grifos acrescidos) : 
Art. 7º É assegurado o direito à vantagem de que trata o art. 193 da Lei nº 8.112, de 1990, aos servidores que, até 19 de janeiro de 1995, tenham completado todos os requisitos para obtenção de aposentadoria dentro das normas até então vigentes.
Parágrafo único. A aplicação do disposto no caput exclui a incorporação a que se referia o art. 62 e as vantagens previstas no art. 192 da Lei nº 8.112, de 1990 (grifos acrescidos) .
5.21.	Nessa ordem de ideias, opina-se pela rejeição dos argumentos apresentados.
6.	Da irredutibilidade de proventos
6.1.	O recorrente aduz que teria havido violação ao princípio da irredutibilidade de proventos, com base nos seguintes argumentos:
6.2.	A subtração do pagamento das vantagens oriundas do art. 193, da Lei 8.112/1990, já incorporada aos proventos de inatividade do servidor, viola frontalmente o princípio da irredutibilidade dos vencimentos, inscrito no artigo 37, inciso XV, da CF/88.
Análise:
6.3.	No que tange ao argumento da violação ao princípio da irredutibilidade dos proventos, destaca-se, ainda, que, de acordo com o e. STF, não há óbice à redução de proventos caso alguma parcela/vantagem esteja sendo paga ao arrepio da lei, nos termos do entendimento proferido no âmbito do MS 25.552, de relatoria da Ministra Cármen Lúcia, verbis: 
EMENTA: MANDADO DE SEGURANÇA. ATO DO TRIBUNAL DE CONTAS DA UNIÃO. APOSENTADORIA DE MAGISTRADO.[...]. DECADÊNCIA ADMINISTRATIVA E OFENSA AO PRINCÍPIO DA IRREDUTIBILIDADE DE SALÁRIOS NÃO CONFIGURADAS. [...]3. O Supremo Tribunal Federal pacificou entendimento de que, sendo a aposentadoria ato complexo, que só se aperfeiçoa com o registro no Tribunal de Contas da União, o prazo decadencial da Lei n. 9.784/99 tem início a partir de sua publicação. Aposentadoria do Impetrante não registrada: inocorrência da decadência administrativa. 4. A redução de proventos de aposentadoria, quando concedida em desacordo com a lei, não ofende o princípio da irredutibilidade de vencimentos. Precedentes. 5. Segurança denegada (grifos acrescidos) .
6.4.	Nesse quadro, opina-se pela rejeição dos argumentos apresentados pelo recorrente.
7. 	Da vedação à retroação da jurisprudência
7.1.	O recorrente aduz que a modificação posterior da jurisprudência não pode alterar as situações constituídas à luz de critério interpretativo anterior, com base nos seguintes argumentos:
7.2.	A Lei 9.784/99 impede que se aplique retroativamente a nova interpretação da norma administrativa, conforme se extrai de seu artigo 2°, parágrafo único, inciso XIII: 
Art. 2° (...) Parágrafo único. Nos processos administrativos serão observados, entre outros, os critérios de: (...) XIII - interpretação da norma administrativa da forma que melhor garanta o atendimento do fim público a que se dirige, vedada aplicação retroativa de nova interpretação. 
7.3.	Embora vedado, o entendimento do Tribunal de Contas da União promove a aplicação retroativa de nova interpretação da norma legislativa, fazendo retroagir a nova orientação adotada pela Corte de Contas para atingir situações já consolidadas, como é o caso da aposentadoria do servidor, concedida que foi sob a égide da interpretação conferida pelo Acórdão 2076/2005.
Análise:
7.4.	No que tange ao art. 2º,  parágrafo único, XIII, da Lei 9.784/1999, o qual veda a aplicação retroativa de nova interpretação, é de se ter presente que o TCU dispõe de Lei Orgânica e Regimento Interno, sendo que a Lei do Processo Administrativo pode ser aplicada naquilo que for compatível com o regramento próprio desta Corte de Contas.
7.5. 	Nessa senda, é de se ressaltar que o art. 260, § 2º, do Regimento Interno deste Tribunal assim dispõe:
§ 2º O acórdão que considerar legal o ato e determinar o seu registro não faz coisa julgada administrativa e poderá ser revisto de ofício pelo Tribunal, com a oitiva do Ministério Público e do beneficiário do ato, dentro do prazo de cinco anos da apreciação, se verificado que o ato viola a ordem jurídica, ou a qualquer tempo, no caso de comprovada má-fé.
7.6.	Nesse quadro, o argumento de que teria havido violação ao princípio da vedação de aplicação retroativa de nova interpretação deve ser rechaçado por três razões:
i) não há direito adquirido à exegese;
ii) não houve o registro do ato de aposentadoria do interessado, de tal arte a não se aplicar a máxima de que a 'modificação posterior de jurisprudência não alcançaria as situações consolidadas à luz de critério interpretativo anterior'. Isto porque poder-se-ia falar em situação consolidada apenas quando o ato de concessão recebe o registro do TCU, por ser ato complexo;
iii) o acórdão que julgar legal o ato de aposentadoria e determinar o seu registro não faz coisa julgada administrativa, nos termos do § 2º do art. 260 do Regimento Interno deste Tribunal.
7.7.	Nesse sentir, é de se opinar pela rejeição dos argumentos apresentados pelo recorrente. 
8.	Da ofensa à EC 20/1998
8.1.	Aduz-se que não teria havido violação à EC 20/1998, com base nos seguintes argumentos:
8.2.	Nos termos da legislação em vigor (Lei n° 8.852/1994, art. 1°, inciso III) , integra a remuneração do servidor ocupante de cargo efetivo a retribuição pelo exercício de função de direção, chefia ou assessoramento, cargo de provimento em comissão ou de natureza especial, prevista no art. 62 da Lei 8.112/1990. 
8.3.	Portanto, o pagamento na aposentadoria da parcela denominada 'opção' aos servidores públicos que tenham satisfeito, até a data de 18 de janeiro de 1995, os pressupostos temporais estabelecidos no art. 193 da Lei 8.112/1990, não viola o § 2° do art. 40 da Constituição Federal, com a redação dada pela Emenda Constitucional 20/1998, porque a retribuição pelo exercício de função de direção, chefia ou assessoramento, cargo de provimento em comissão ou de natureza especial, prevista no art. 62 da Lei 8.112/1990, integra a remuneração do servidor ocupante de cargo efetivo, nos termos do inciso III do art. 1° da Lei 8.852/1994.
Análise:
8.4.	O art. 41 da Lei 8.112/1990 assim dispõe:
Art. 41.  Remuneração é o vencimento do cargo efetivo, acrescido das vantagens pecuniárias permanentes estabelecidas em lei.
8.5.	Ora, as vantagens decorrentes do exercício de cargo em comissão/função de confiança e função gratificada são de natureza pro labore faciendo. É dizer: são de natureza transitória, uma vez que o servidor somente a elas faz jus quando no exercício do cargo ou função. 
8.6.	Posta assim a questão, é de se inferir que, diferentemente do alegado pelo recorrente, não integra a remuneração dos servidores público federais a parcela vulgarmente chamada de 'opção', por ter natureza transitória, e não permanente.
8.7.	No que tange à definição de remuneração prevista na Lei 8.852/1994, é de se observar que se aplica, tão somente, ao regramento da referida norma, conforme se pode depreender do disposto em seu art. 1º: 
Art. 1º Para os efeitos desta Lei, a retribuição pecuniária devida na administração pública direta, indireta e fundacional de qualquer dos Poderes da União compreende:
 (...) 
III - como remuneração, a soma dos vencimentos com os adicionais de caráter individual e demais vantagens, nestas compreendidas as relativas à natureza ou ao local de trabalho e a prevista no art. 62 da Lei nº 8.112, de 1990, ou outra paga sob o mesmo fundamento, sendo excluídas:
 (...) 
8.8.	Assim, houve violação ao § 2° do art. 40 da Constituição Federal, com a redação dada pela Emenda Constitucional 20/1998, que assim dispunha:
§ 2º Os proventos de aposentadoria e as pensões, por ocasião de sua concessão, não poderão exceder a remuneração do respectivo servidor, no cargo efetivo em que se deu a aposentadoria ou que serviu de referência para a concessão da pensão (grifos acrescidos) .
9.	Da incidência da contribuição previdenciária até 28/1/1999
9.1.	O recorrente aduz que houve a devida contribuição da parcela de retribuição pelo exercício de função comissionada até a entrada em vigor da Lei 9783/1999. Alega que os servidores públicos que tenham satisfeito, até a data de 18 de janeiro de 1995, os pressupostos temporais estabelecidos no art. 193 da Lei 8.112/1990, contribuíram sobre a parcela de retribuição pelo exercício de função comissionada durante todo o lapso de tempo estabelecido na norma. Além disso, o TCU somente decidiu pela não incidência da contribuição social sobre a retribuição pelo exercício de função comissionada na sessão de 29/08/2001, ao apreciar representação formulada por unidade técnica da própria Corte de Fiscalização, que deu origem ao Processo Processo 006.153/1999-2 (Decisão 683/2001-TCU-Plenário) .
Análise:
9.2.	Sobre essa questão, vem à baila as judiciosas considerações do Excelentíssimo Senhor Ministro Benjamin Zymler, por ocasião da apreciação do TC Processo 001.928/2019-8 (Acórdão 5919/2019-TCU-Primeira Câmara, Sessão de 23/7/2019) :
9. (...) As parcelas remuneratórias decorrentes do exercício das funções comissionadas deixaram de constituir base de incidência para a contribuição previdenciária desde 16/12/1998, motivo pelo qual também não podem integrar os proventos de aposentadoria.
10. Nessa linha, a própria legislação editada após a EC 20/1998 não previa a incidência de contribuição previdenciária sobre as funções de confiança e assemelhados, como se depreende do art. 1º da Lei 9.783, publicada em 28/1/1999, na sequência da aprovação da EC 20/1998 (grifos acrescidos) :
'Art. 1o A contribuição social do servidor público civil, ativo e inativo, e dos pensionistas dos três Poderes da União, para a manutenção do regime de previdência social dos seus servidores, será de onze por cento, incidente sobre a totalidade da remuneração de contribuição, do provento ou da pensão.  (Vide Lei nº 10.887, de 2004)  Vide ADIN 2010, de 1999
Parágrafo único. Entende-se como remuneração de contribuição o vencimento do cargo efetivo, acrescido das vantagens pecuniárias permanentes estabelecidas em lei, os adicionais de caráter individual, ou quaisquer vantagens, inclusive as relativas à natureza ou ao local de trabalho, ou outra paga sob o mesmo fundamento, excluídas: (...) '
11. Essa matéria foi objeto da Decisão 683/2001-Plenário, prolatada em 29/8/2001, na qual o Tribunal, acolhendo a dissidência capitaneada pelo Ministro Ubiratan Aguiar, firmou o seguinte entendimento:
'O Tribunal Pleno, diante das razões expostas pelo Redator, DECIDE conhecer da Representação formulada pela então Divisão de Pagamento - Dipag/Serec/Segedam e, tendo em vista o disposto nos arts. 40, § 12, 201, § 11, da Constituição Federal, com redação dada pela Emenda Constitucional nº 20/98, firmar o entendimento de que a retribuição pelo exercício de função comissionada não constitui parcela integrante da remuneração sobre a qual incide a contribuição social do servidor público civil ativo, a partir da vigência da Emenda Constitucional nº 20/98.'
12. Contra essa decisão foi interposto pedido de reexame pelo Subprocurador-Geral Ubaldo Alves Caldas, que não foi conhecido (Decisão 1077/2001-Plenário) .
9.3.	Em virtude dessas considerações, é de se rejeitar o argumento apresentado.
10. 	Do sobrestamento deste processo
10.1	Pede-se o sobrestamento deste processo até o julgamento colegiado do Agravo de Instrumento nº 1041687-08.2019.4.01.0000, ou até eventuais ulteriores decisão ou sentença pelo juízo primitivo do processo de referência nº 1035883-44.2019.4.01.3400, conforme a tutela provisória concedida em tal Agravo de Instrumento.
Análise: 
10.2. 	Assim foi decidido em decisão monocrática da Desembargadora Federal Gilda Sigmaringa Seixas no Processo 1041687-08.2019.4.01.0000, em trâmite no TRF-1ª Região (peça 16) : 
Pelo exposto, DOU PROVIMENTO ao agravo de instrumento, para, deferindo a tutela provisória recursal, suspender a aplicação do entendimento firmado no Acórdão 1599/2019-TCU-Plenário/TCU de que: 'é vedado o pagamento das vantagens oriundas do art. 193 da Lei 8.112/1990, inclusive o pagamento parcial da remuneração do cargo em comissão ('opção') , aos servidores que implementaram os requisitos de aposentadoria após 16/12/1998, data de publicação da Emenda Constitucional 20, que limitou o valor dos proventos à remuneração do cargo efetivo no qual se deu a aposentadoria'; essa decisão vigorará até o julgamento colegiado deste agravo, ou até eventuais ulteriores decisão ou sentença pelo juízo primitivo. 
10.3. 	Ocorre que a inclusão da parcela 'opção' nos proventos de aposentadoria do interessado foi considerada ilegal em razão de entendimento inaugurado pelo Acórdão 2988/2018-TCU-Plenário, anterior, portanto, ao Acórdão 1599/2019-TCU-Plenário. Assim, independentemente das disposições do Acórdão 1599/2019-TCU-Plenário, mencionado na decisão da desembargadora, o ato em reexame foi considerado ilegal por três razões (vide histórico desta instrução) : 
houve violação à regra constitucional, introduzida pela Emenda Constitucional 20/1998, que limita o valor dos proventos à remuneração do cargo efetivo; 
houve violação ao art. 193, § 2º, da Lei 8.112/1990, que veda a percepção da 'opção' cumulativamente com os quintos; 
a jurisprudência apregoa que é 'vedado ao servidor público carrear para os proventos da aposentadoria ou para a pensão por ele instituída parcela da remuneração sobre a qual não incidiu desconto previdenciário' (Acórdão 5919/2019-TCU-Primeira Câmara, de relatoria do ministro Benjamin Zymler, entre outros) . 
10.4	Assim, ad argumentandum tantum, ainda que reste superada a irregularidade constante do item (i) supra, ainda persiste ilegal a inclusão da parcela 'opção' nos proventos do interessado, pelas razões elencadas nos subitens (ii) e (iii) . 
10.5	Demais disso, a competência do TCU, prevista no art. 70, III, da Lei Maior de 1988, de apreciar, para fins de registro, as concessões de aposentadoria, é privativa desta Corte de Contas, sendo que não pode ser revista pelo Judiciário. Assim, independentemente do deslinde dos processos supracitados, deve-se manter o julgamento pela ilegalidade da concessão em apreço. 
10.6	Nesse diapasão, merece destaque a doutrina do eminente Roberto Rosas: 
No S.T.F. asseverou o Ministro Rafael de Barros Monteiro que as decisões do Tribunal de Contas não podem ser revistas pelo Poder Judiciário, a não ser quanto ao seu aspecto formal, palavras corroboradas na mesma assentada pelo Min. Djaci Falcão, considerando essas decisões com força preclusiva (R.E. 55.821 - R.T.J. 43/151) . Ainda quando o ato administrativo seja praticado pelo Tribunal de Justiça, não ficará imune à apreciação do Tribunal de Contas com competência para isso (R.E. 47.390 - R.T.J. 32/115, bem como com o exercício de auditoria financeira e orçamentária sobre as contas dos Três Poderes, inclusive  Legislativo (art. 70, § 3º - Const.) assim interpretado pelo S.T.F. na Representação 764 do Espírito Santo (R.T.J. 50/245) (apud Jorge Ulisses Jacoby Fernandes, in Tribunais de Contas do Brasil, Jurisdição e Competência, Belo Horizonte: Editora Fórum, 2003, p. 153) . 
10.7	Acrescente-se que, nos termos da Questão de Ordem aprovada na Sessão Plenária de 8/6/2011 (Ata 22/2011) , se deve encaminhar ao Departamento de Assuntos Extrajudiciais da Advocacia-Geral de União (AGU) e à Conjur/TCU as informações necessárias ao acompanhamento do Processo 1041687-08.2019.4.01.0000, em trâmite no TRF-1ª Região. 
10.8	Em virtude dessas considerações, é de se rejeitar os argumentos apresentados, pois não há razão para o sobrestamento deste feito. 
CONCLUSÃO
11.	Da análise de mérito, conclui-se que:
não houve violação aos princípios da segurança jurídica, da isonomia e do direito adquirido;
não houve violação ao princípio da irredutibilidade de vencimentos;
não houve o registro do ato de aposentadoria do interessado, de tal arte a não se aplicar a máxima de que a 'modificação posterior de jurisprudência não alcançaria as situações consolidadas à luz de critério interpretativo anterior'. Isto porque poder-se-ia falar em situação consolidada apenas quando o ato de concessão recebe o registro do TCU, por ser ato complexo;
o ato em reexame ofendeu a EC 20/1998;
as parcelas remuneratórias decorrentes do exercício das funções comissionadas deixaram de constituir base de incidência para a contribuição previdenciária desde 16/12/1998;
este processo não deve ser sobrestado.
11.1.	Por conseguinte, deve-se negar provimento ao presente recurso.
PROPOSTA DE ENCAMINHAMENTO
12.	Ante o exposto, submetem-se os autos à consideração superior, propondo-se, com fundamento no art. 48 da Lei 8.443/1992:
	a) conhecer do recurso interposto, para, no mérito, negar-lhe provimento;
	b) nos termos da Questão de Ordem aprovada na Sessão Plenária de 8/6/2011 (Ata 22/2011) , encaminhar ao Departamento de Assuntos Extrajudiciais da Advocacia-Geral de União (AGU) e à Conjur/TCU as informações necessárias ao acompanhamento do Processo 1041687-08.2019.4.01.0000, em trâmite no TRF-1ª Região;
	c) dar ciência do acórdão que for prolatado ao recorrente e aos demais interessados, ressaltando-se que o relatório e o voto que o acompanharem podem ser consultados no endereço www.tcu.gov.br/acordaos, no dia seguinte ao de sua oficialização."
É o relatório.

VOTO
Trata-se de pedido de reexame interposto pelo sr. Dirceu Soares Vieira, ex-servidor do Tribunal Regional do Trabalho (TRT) da 3ª Região, contra o Acórdão 8416/2020-TCU-Primeira Câmara (rel. Ministro Walton Alencar Rodrigues)  por meio do qual foi negado registro a seu ato de aposentadoria em virtude da inclusão da retribuição parcial pelo exercício de função de confiança ("opção") .
2. De início, ratifico o exame de admissibilidade de peça 17 e conheço do presente recurso.
3. O  recorrente, em síntese, argumentou:
a) "no julgamento do Agravo de Instrumento nº 1041687-08.2019.4.01.0000 (decisão anexa) , o Tribunal Regional Federal da 1ª Região deferiu o pedido de tutela recursal para suspender a aplicação do entendimento firmado no Acordão nº 1.599, de 2019, do Plenário deste Tribunal, o qual definiu, modificando o entendimento consolidado desde 2005 [por meio do Acórdão 2076/2005-TCU-Plenário], que é vedado o pagamento da Parcela Opção aos servidores que implementaram os requisitos para aposentadoria após a Emenda Constitucional nº 20";
b) esse entendimento foi confirmado pela decisão de mérito prolatada no processo nº 1035883-44.2019.4.01.3400. A sentença (anexo) julgou procedente os pedidos do Sindicato dos Trabalhadores do Poder Judiciário e do Ministério Público da União no Distrito Federal para determinar que o TCU voltasse a aplicar o entendimento firmado no Acordão nº 2076, de 2005;
c) ao determinar a revisão do ato de aposentadoria para o fim de aplicar entendimento novo, viola-se o direito adquirido, segurança jurídica, e a irredutibilidade de vencimentos, além da vedação contida na Lei 9.784, de 1999, de aplicação retroativa de nova interpretação,
d) "no julgamento do Mandado de Segurança nº 25.405, impetrado contra acordão do TCU que havia considerado ilegal o pagamento da vantagem do artigo 193, da Lei nº 8.112, de 1990, deferiu a liminar pleiteada para garantir o pagamento da parcela por entender que o direito já havia sido incorporado ao patrimônio jurídico dos servidores quando do cumprimento do requisito imposto pela legislação, ainda que o exercício do direito estivesse condicionado a período ou condição futura";. 
e) "o pagamento da parcela opção não encontra óbice no § 2º do artigo 40 da Constituição Federal, pois a retribuição que fundamenta a parcela sempre integrou a remuneração do servidor, nos termos do que prevê a Lei nº 8.852, de 1994";
f) "é irrefutável o fato de que efetivamente ocorreu a contribuição previdenciária sobre a retribuição pelo exercício de função comissionada ou cargo em comissão, por força do disposto no artigo 12 da Emenda Constitucional nº 20, de 1998, e nas Leis nº 9.630, de 1998, e nº 8.852, de 1994";
g) no julgamento do ED-ED-RE 638.115, o STF, em respeito ao princípio da segurança jurídica, em que pese declarar a inconstitucionalidade da incorporação de "quintos" de funções comissionadas posteriormente à edição da Lei 9.624/1998, "modulou os efeitos da decisão para garantir a continuidade do pagamento da parcela até sua absorção por reajustes futuros àqueles servidores que a recebiam em decorrência de decisões administrativas ou judiciais não transitadas em julgado";
h) aplica-se a regra do artigo 24 da Lei de Introdução às Normas do Direito Brasileiro para preservar os servidores que confiavam na legalidade do recebimento da parcela, dada a orientação geral plenamente constituída à época. Assim, os administrados não podem ficar à mercê de constantes mudanças, visto que, desse modo, jamais se alcançaria a estabilização das relações jurídicas e a pacificação dos conflitos interpessoais. Bem por isso é que se veda a aplicação retroativa de nova interpretação, no âmbito administrativo.
i) "aplica-se a regra do artigo 24 da Lei de Introdução às Normas do Direito Brasileiro para preservar os servidores que confiavam na legalidade do recebimento da parcela, dada a orientação geral plenamente constituída à época", de modo que, quando menos, eventual extinção da vantagem deveria ocorrer "de forma progressiva, através da sua transformação em parcela absorvível, cuja compensação se dará pelos aumentos salariais da carreira a qual pertencia o interessado".
4. Ao instruir o feito, a Serur, após minucioso exame da matéria, posiciona-se pelo conhecimento e não provimento do pedido de reexame, no que é acompanhada pelo representante do Ministério Público.
5. No mais, acompanho, por seus fundamentos, expostos no relatório que antecede este voto, as conclusões dos pareceres, sem prejuízo das considerações adiante.
6. A jurisprudência deste Tribunal, consolidada por meio dos Acórdão 2.988/2018 e 1.599/2019, ambos do Plenário, firmou-se no sentido de que as vantagens oriundas do exercício de cargo em comissão/função de confiança são incompatíveis com o regime próprio de previdência do servidor (RPPS) , em razão das modificações implementadas pela Emenda Constitucional (EC) 20/1998, que alterou a redação do § 2º do art. 40 da Constituição Federal (CF) .
7. O entendimento que norteia o Acórdão 1599/2019-TCU-Plenário centra-se na inconstitucionalidade do pagamento da retribuição parcial pelo exercício de cargo em comissão e assemelhados, vulgarmente referenciada como "opção", nos proventos de aposentadoria e pensão cujos requisitos temporais foram implementados após 16/12/1998 (data de publicação da EC 20/1998) , muito embora constem do voto que o fundamentou considerações que apontam a ilegalidade do pagamento da vantagem para os benefícios cujos requisitos legais foram implementados após 19/1/1995, data da revogação do art. 193 da Lei 8.112/1990 (conhecida como Regime Jurídico Único - RJU) . 
8. Da mesma forma, já havia expressado tal entendimento no voto revisor que apresentei quando do julgamento do TC Processo 027.914/2013-5 (Acórdão 2998/2018-TCU-Plenário) , o qual foi acompanhado pela própria relatora, Ministra Ana Arraes. 
9. Ademais, a Decisão 844/20101-Plenário, em seu subitem 8.2 - mantido pelos Acórdãos 589/2005 e 2.076/2005, ambos do Plenário -, já havia firmado o entendimento de que "8.2. os proventos de aposentadoria dos servidores que preencheram os requisitos estabelecidos nos arts. 180 da Lei 1.711/52 e 193 da Lei 8.112/90, durante a vigência e a eficácia daquelas normas, ou seja, até 18 de janeiro de 1995, diante da expressa vedação legal pelo § 3° do art. 180 da Lei 1.711/52, com a redação dada pelo art. 1° da Lei 6.732/79, pelo art. 5° da mesma Lei 6.732/79 e pelo § 2° do art. 193 da Lei 8.112/90, não podem cumular as vantagens estabelecidas nos arts. 180 da Lei 1.711/52 ou 193 da Lei 8.112/90 com as vantagens previstas nos arts. 2° da Lei 6.732/79, 62 da Lei 8.112/90 ou 3° da Lei 8.911/94 nem as vantagens estabelecidas nos arts. 180 da Lei 1.711/52 ou 193 da Lei 8.112/90 com as vantagens do art. 184 da Lei 1.711/52 ou 192 da Lei 8.112/90".
10. Desse entendimento não diverge o Supremo Tribunal Federal (STF) , segundo o qual as vantagens decorrentes do art. 193 do RJU somente são devidas a quem implementou todos os requisitos temporais - inclusive os de aposentação - até 18/1/1995, conforme se verifica nos precedentes que transcrevo a seguir: 
MS25.638/DF (rel. Ministro Ricardo Lewandovwski, julgado monocraticamente em 10/8/2009) 
"No tocante ao mérito, com razão à Procuradoria-Geral da República. É que, no caso concreto, não se aplica o enunciado da Súmula 359 do STF, uma vez que a lei vigente ao tempo em que a impetrante reuniu os requisitos necessários para a aposentadoria não lhe garantia a opção do art. 193 da Lei 8.112/90, posteriormente revogado pela Lei 9.527/97. Ocorre, ainda, que as vantagens e opções pela aposentadoria já se revelavam extintas desde a edição da Medida Provisória 831, de janeiro de 2005, que, em seu art. 1º, extinguiu as vantagens previstas no art. 193 da Lei 8.112/93. Esse diploma ainda se encontra vigente. Conforme aludido pela impetrante na inicial (fl. 7) , a sua aposentadoria ocorreu em 7/8/1995, ou seja, após a edição e vigência da MP 831/95. Não há falar, portanto, em direito às vantagens previstas no art. 193 da Lei 8.112/90, pelo simples motivo de que tais vantagens não mais subsistem. [...] Isso posto, denego a segurança (art. 205 do RISTF) ." 
MS 25.697/DF (rel. Ministra Cármen Lúcia, julgado pelo Tribunal Pleno em 17/2/2010) . 
"EMENTA: ADMINISTRATIVO. APOSENTADORIA DE SERVIDORA PÚBLICA. INCORPORAÇÃO DE VANTAGEM REVOGADA: RECUSA DE REGISTRO DE APOSENTADORIA PELO TRIBUNAL DE CONTAS DA UNIÃO. INAPLICABILIDADE DO ART. 54 DA LEI 9.784/1999: ATO COMPLEXO. PRECEDENTES. EM 19.1.1995 A SERVIDORA NÃO CUMPRIA OS REQUISITOS EXIGIDOS PELO REVOGADO ART. 193 DA LEI N. 8.112/1990. SEGURANÇA DENEGADA." 
11. A esses precedentes seguiram-se vários julgados, como o MS 37.879/DF (rel. Ministro Nunes Marques; apreciado liminarmente em 28/6/2021) ; o MS 37.905/DF (rel. Ministro Nunes Marques; apreciado liminarmente em 29/6/2021) ; o MS 37.934/DF (rel. Ministro Nunes Marques; apreciado liminarmente em 14/6/2021) ; o MS 37657 MC/DF (rel. Ministro Roberto Barroso, apreciado liminarmente em 9/2/2021) ; e o MS 33.508/DF (rel. Ministro Roberto Barroso, julgado no mérito em 19/3/2018) . 
12. Como se pode verificar na fundamentação dessas decisões, a vantagem prevista no art. 193 da Lei 8.112/1990, além de ser devida apenas a quem implementou todos os requisitos legais até 18/1/1995, não pode ser paga cumulativamente com a vantagem dos "quintos" (grifos acrescidos) :
"11. Em relação ao mérito propriamente dito, em exame mais aprofundado do feito, entendo que a decisão liminar deve ser revista. Em uma cognição exauriente sobre o mérito, não vislumbrei o direito líquido e certo alegado pela impetrante, pressuposto necessário para a concessão da ordem. Com efeito, a impetrante não demonstrou de forma plena a existência do direito à percepção de sua aposentadoria nos termos apontados na petição inicial, assim como não demonstrou ato ilegal ou abusivo do Tribunal de Contas da União - TCU. Tal conclusão decorre, como se verá, da correta análise da questão principal do feito, que está na aplicação temporal do art. 193 da Lei nº 8.112/1990 ao caso concreto.
12. A incorporação da gratificação do cargo em comissão ou função comissionada aos proventos dos servidores inativos era admitida pelo art. 193 da Lei nº 8.112/1990, nos seguintes termos: 
'Art. 193. O servidor que tiver exercido função de direção, chefia, assessoramento, assistência ou cargo em comissão, por período de 5 (cinco) anos consecutivos, ou 10 (dez) anos interpolados, poderá aposentar-se com a gratificação da função ou remuneração do cargo em comissão, de maior valor, desde que exercido por um período mínimo de 2 (dois) anos. 
§ 1° Quando o exercício da função ou cargo em comissão de maior valor não corresponder ao período de 2 (dois) anos, será incorporada a gratificação ou remuneração da função ou cargo em comissão imediatamente inferior dentre os exercidos. 
§ 2° A aplicação do disposto neste artigo exclui as vantagens previstas no art. 192, bem como a incorporação de que trata o art. 62, ressalvado o direito de opção'. 
12. Assim, preenchidos os requisitos do caput, poderia o servidor exercer o direito de 'opção' (§ 2º) , escolhendo entre aposentar-se com a remuneração do cargo efetivo somada: (i) aos 'quintos' incorporados (art. 62) ; ou (ii) à gratificação do cargo em comissão ou função comissionada de maior valor.
13. O dispositivo, entretanto, foi revogado pela Lei nº 9.527/1997, decorrente da MP nº 1.522/1996 e suas reedições. Mas a vantagem nele outorgada já havia sido extinta desde 19.01.1995 pela MP nº 831/1995, convertida na Lei nº 9.624/1998, que em seu art. 7º assim ressalvou: 
'Art. 7º. É assegurado o direito à vantagem de que trata o art. 193 da Lei nº 8.112, de 1990, aos servidores que, até 19 de janeiro de 1995, tenham completado todos os requisitos para obtenção de aposentadoria dentro das normas até então vigentes'. 
14. Aplicando-se as regras de direito intertemporal, o entendimento adequado é de que os requisitos exigidos pelo revogado art. 193, caput, da Lei nº 8.112/1990 devem estar presentes até a data de 18.01.1995, caso contrário, não há qualquer direito à 'opção' pelas vantagens previstas no referido dispositivo legal, pouco importando a data da implementação dos requisitos de aposentadoria ou a data da concessão desta. A lógica é muito simples: havendo revogação da norma jurídica, não há como se falar em produção de efeitos no tempo para atos praticados posteriormente. Esta é, inclusive, a posição reiterada deste Supremo Tribunal Federal (MS 25.697, Rel. Min. Cármen Lúcia; MS 25.638, Rel. Min. Ricardo Lewandowski; MS 27.746-ED, Rel. Min. Dias Toffoli) . Correta, portanto, a premissa firmada pelo Tribunal de Contas no sentido de que, independentemente do momento da concessão da aposentadoria, a vantagem 'opção' somente é devida para as funções exercidas até 18.01.1995, quando a MP nº 831 extinguiu a referida vantagem. 
15. Ressalto que as maiores discussões a respeito da aplicação do art. 193 da Lei nº 8.112/1990 ocorreram não a respeito de gratificações ou vantagens concedidas em momento posterior a sua revogação, senão a respeito de situações em que a implementação dos requisitos da aposentadoria ou a sua concessão teriam ocorrido posteriormente. De qualquer maneira, observando a evolução do entendimento do Tribunal de Contas sobre a possibilidade de incorporação da parcela denominada 'opção' em situações limítrofes (Acórdãos TCU n. 481/1997, 884/2001 e 2.076/2005) , o plenário deste Supremo Tribunal Federal, no julgamento do MS 26.196 (Rel. Min. Ayres Britto) , entendeu que 'o que regula os proventos da inatividade é a lei (e não sua interpretação) vigente ao tempo em que o servidor preencheu os requisitos para a respectiva aposentadoria', sendo inexistente direito adquirido com fundamento em antiga e superada interpretação da lei.
[...] 19. Diante do exposto, com base no art. 205 do RI/STF, denego a segurança, revogando a liminar anteriormente concedida. Prejudicado o agravo da União. Custas pela impetrante. Sem honorários (Lei nº 12.016/2009, art. 25, e Súmula 512/STF) ." 
13. Em suas razões recursais, o sr. Dirceu Soares Vieira buscou impugnar o Acórdão 8416/2020-TCU-Primeira Câmara ao argumento, dentre outros expendidos, de que o pagamento da vantagem prevista no art. 193 da Lei 8.112/1990 para aqueles que implementaram os requisitos de aposentação estaria amparado no Acórdão 2076/2005-TCU-Plenário. 
14. Ora, na dicção do STF, "o que regula os proventos da inatividade é a lei (e não sua interpretação) vigente ao tempo em que o servidor preencheu os requisitos para a respectiva aposentadoria (Súmula 359/STF) . Somente a lei pode conceder vantagens a servidores públicos. Inexiste direito adquirido com fundamento em antiga e superada interpretação da lei" (cf. MS 26.196, relator Ministro Ayres Britto, in DJe 1º/2/2011 - grifos acrescidos) . 
15. Além disso, o Acórdão 2076/2005-TCU-Plenário não possui o alcance que se lhe pretende conferir. Com efeito, o subitem 9.3.1 precisa ser interpretado à luz da redação do item 9.3, a qual limita a aplicação dessa exegese à seguinte situação (grifos acrescidos) : 
"9.3. esclarecer que, para fins do disposto no item 8.5 da Decisão nº 844/2001-TCUPlenário, com a redação dada por este Acórdão, deve ser observado o seguinte: 9.3.1. é assegurada na aposentadoria a vantagem decorrente da opção, prevista no art. 2º da Lei nº 8.911/94, aos servidores que, até a data de 18 de janeiro de 1995, tenham satisfeito os pressupostos temporais estabelecidos no art. 193 da Lei 8.112/90, ainda que sem os requisitos para aposentação em qualquer modalidade". 
16. Por sua vez, o item 8.5 da Decisão 844/2001-Plenário, com a redação conferida pelo Acórdão 2076/2005-TCU-Plenário, tinha o seguinte teor: 
"8.5. determinar aos órgãos e entidades da Administração Pública Federal direta, autárquica e fundacional que promovam, de imediato, sob pena de responsabilidade solidária, o reexame dos atos de aposentadoria emitidos sob orientação das Decisões nº s 481/97-TCU-Plenário e 565/1997-TCU-Plenário, para a exclusão da parcela opção, derivada exclusivamente da vantagem "quintos" ou "décimos", dispensando-se a restituição dos valores recebidos de boa-fé, nos termos da Súmula 106 da Jurisprudência deste Tribunal". 
17. Ora, a vantagem decorrente do exercício de função de confiança não foi deferida ao servidor com base na Decisão Administrativa 481/1987, cuja anulação se discutiu no processo que culminou no Acórdão 2076/2005-TCU-Plenário. 
18. No caso concreto, verifica-se que o recorrente não havia implementado os requisitos de aposentação até 18/1/1995, juntamente com aqueles exigidos especificamente no art. 193 da Lei 8.112/1990, única hipótese em que seria cabível a alegação de direito adquirido à vantagem (enquanto não sobrevier lei que exclua seu pagamento aos inativos, como já ocorreu, por exemplo, em relação àqueles cujos proventos são calculados com base em subsídio) . Ao revés, o interessado implementou os requisitos para a inativação com fundamento no art. 3º da EC 47/2005 apenas em 2016.
19. Deve-se consignar, ademais, que a deliberação mais abrangente sobre o assunto, prolatada ainda no ano de 1999 em processo de consulta - portanto, com caráter normativo (cf. art. 1º, § 2º, da Lei 8.443/1992) -, foi a Decisão 753/1999-Plenário, na qual, respondendo a questionamento apresentado pela presidência do Superior Tribunal de Justiça (STJ) , esta Corte afirmou peremptoriamente:
"no regime da Lei nº 9.527, de 10.12.97, inexiste fundamento jurídico que ampare a possibilidade de os servidores do Poder Judiciário carrearem para os proventos de aposentadoria o benefício de que trata o art. 14, § 2º, da Lei nº 9.421/96 [i.e. a 'opção', atualmente prevista no art. 18 da Lei 11.416/2006]".
20. No voto condutor daquela decisão, o saudoso Ministro Guilherme Palmeira situou a extinção da "opção" na inatividade em janeiro de 1995, com a edição da Medida Provisória 831/1995, a qual derrogou o art. 193 da Lei 8.112/1990. Entretanto, na resposta à consulta, sua excelência, cioso de não extrapolar os estritos contornos da dúvida então suscitada pela presidência do STJ e igualmente preocupado em não desconstituir - por via transversa - "a Decisão 481/97 nem qualquer outra decisão já prolatada por esta Corte", limitou-se a aludir ao "regime da Lei 9.527". Em sua argumentação, contudo, não deixou de anotar:
"Por fim, há que se ter em conta, ainda, o disposto no art. 40, § 3º, da Constituição Federal (redação dada pela EC nº 20, de 15.12.98) , in verbis:
'§ 3º Os proventos de aposentadoria, por ocasião da sua concessão, serão calculados com base na remuneração do servidor no cargo efetivo em que se der a aposentadoria e, na forma da lei, corresponderão à totalidade da remuneração.'
Desse preceito extrai-se, mais uma vez, a nítida intenção do legislador - ao referir-se à irredutibilidade de salários e à isonomia entre proventos e vencimentos - de proteger as vantagens financeiras de caráter permanente dos servidores, e não aquelas de caráter transitório [como a opção]. 
Feitas essas considerações, entendo que a resposta à primeira indagação do Consulente deva ser negativa. Apenas aos servidores que implementaram as condições para a inativação até 10.11.97 e que, até aquela data, satisfaziam as condições fixadas na Decisão nº 481/97-TCU-Plenário é dado aposentar-se com o benefício da opção."
21. Além disso, a própria CF, com o advento da EC 20/1998, tornou defesa a concessão, na inatividade, de vantagens do gênero (grifos acrescidos) : 
"Art. 40. Aos servidores titulares de cargos efetivos da União, dos Estados, do Distrito Federal e dos Municípios, incluídas suas autarquias e fundações, é assegurado regime de previdência de caráter contributivo e solidário, mediante contribuição do respectivo ente público, dos servidores ativos e inativos e dos pensionistas, observados critérios que preservem o equilíbrio financeiro e atuarial e o disposto neste artigo. 
[...] 
§ 2º Os proventos de aposentadoria e as pensões, por ocasião de sua concessão, não poderão exceder a remuneração do respectivo servidor, no cargo efetivo em que se deu a aposentadoria ou que serviu de referência para a concessão da pensão." 
22. Aliás, cumpre fazer distinção entre "remuneração do servidor no cargo efetivo", como mencionado na CF, e "remuneração do servidor efetivo" investido em função comissionada. 
23. Pois bem, um servidor efetivo investido em função ou cargo comissionado deixa automaticamente o exercício de seu cargo de origem (v. art. 120 da Lei 8.112/1990) . Nessas circunstâncias, a retribuição a que faz jus é aquela fixada para a respectiva FC ou CD. Ocorre que, como medida de estímulo à assunção de atribuições mais complexas e de maior responsabilidade por parte do funcionalismo, dado que por vezes os vencimentos do cargo efetivo superam os vencimentos dos cargos em comissão, a lei admite que o servidor nessa situação, em vez de receber os vencimentos propriamente ditos do cargo comissionado, perceba retribuição equivalente à de seu cargo efetivo acrescida de um percentual da retribuição do cargo em comissão. Nas duas hipóteses, todavia, o que se está remunerando é o trabalho realizado no exercício do cargo em comissão; em outras palavras, o que se tem em ambos os casos é a remuneração do cargo comissionado. 
24. Assim, embora a "opção" integre a remuneração do servidor efetivo investido em função comissionada, ela de maneira nenhuma integra a remuneração do cargo efetivo do servidor, como equivocadamente afirmou o recorrente. Em primeiro lugar, porque se trata de duas categorias totalmente distintas. Em segundo lugar, porque o dispositivo legal citado (inciso III do art. 1º da Lei 8.852/1994) refere-se à vantagem dos "quintos" (art. 62 do RJU) .
25. De certa forma, o equívoco da argumentação é compreensível, já que ambas as vantagens decorrem do exercício de cargo em comissão e afins. Os "quintos" são incorporados em razão do exercício passado desse cargo, ao passo que a retribuição parcial pelo exercício do cargo em comissão ("opção") é paga em decorrência do exercício presente. Quando se trata de inativo, somente há que se falar em exercício passado do cargo em comissão, motivo pelo qual o § 2º do art. 193 da Lei 8.112/1990 expressamente vetou o pagamento cumulativo das vantagens, pois seria um evidente bis in idem.
26. Observo que o próprio recorrente reconheceu não ter havido recolhimento de contribuição previdenciária sobre a parcela "opção" após o advento da Lei 9.783, de 21/1/1999, mas entende que o fato de ter havido contribuição previdenciária sobre a parcela por cerca de quatro anos após sua revogação iria ao encontro de sua pretensão de incorporá-la aos proventos de aposentadoria.
27. Razão não assiste ao inativo quanto a esse ponto. Ainda que o interessado tenha contribuído sobre os ganhos decorrentes do exercício de função de confiança entre 19/1/1995 e 28/1/1999, não possui direito automaticamente a carrear a vantagem para seus proventos de aposentadoria. Sendo vantagem de caráter propter laborem, dependem de autorização legal para ser levada para a inatividade. No caso, tal autorização era o art. 193 da Lei 8.112/1990, revogado em 19/1/1995.
28. Veja-se a jurisprudência do STF:
EMENTA: CONSTITUCIONAL. ADMINISTRATIVO. SERVIDOR PÚBLICO: FUNDAÇÃO EDUCACIONAL DO DISTRITO FEDERAL: GRATIFICAÇÃO POR REGÊNCIA DE CLASSE: NATUREZA PROPTER LABOREM: NÃO INCORPORAÇÃO AOS PROVENTOS DA APOSENTADORIA. I. - O Tribunal local, interpretando norma local - Lei distrital 202/91 - decidiu que a gratificação por regência de classe tem natureza propter laborem, devida aos professores em atividade. Gratificação desse tipo somente se incorporam à remuneração do servidor, quando cessada a atividade especial, mediante expressa previsão legal. II. - Agravo não provido. (RE 351.115 AgR, rel. Ministro Carlos Velloso, julgado pela Segunda Turma em 18/2/2003) .
EMENTA: CONSTITUCIONAL. SERVIDOR PÚBLICO. SERVIDOR APOSENTADO: ESTADO DE SÃO PAULO. PROVENTOS. SISTEMA DE GRATIFICAÇÃO DE SAÚDE - SGS. Leis Complementares 674/92 e 738/93, do Estado de São Paulo. I. - A interpretação de normas locais é feita, soberanamente, pelo Tribunal local. No caso, interpretando normas locais, assentou o Tribunal a quo o caráter provisório das gratificações, gratificações propter laborem, retribuições pecuniárias pro laborem faciendo, sem característica de generalidade, motivo por que não se estendem aos inativos. Impossibilidade de apreciação da questão constitucional posta não é fração art. 40, § 4º, C.F. sem que seja superada a interpretação das normas locais. II. - Negativa de seguimento do RE. Agravo não provido. (RE 217.346 AgR, rel. Ministro Carlos Velloso, julgado pela Segunda Turma em 2/3/1999) .
29. Todos os servidores, ocupantes de cargo comissionado e semelhantes, eram obrigados a contribuir sobre a retribuição recebida, por força do art. 2º da Lei 8.688/1993, a qual estipulava como base de cálculo para a contribuição previdenciária a totalidade da remuneração recebida. E, nem por isso, servidores que não houvessem implementado os requisitos temporais estabelecidos no art. 193 do RJU poderiam carrear tal retribuição para os proventos de inatividade.
30. De forma semelhante, com a revogação desse artigo do RJU, a incidência de contribuição previdenciária não constitui condição suficiente para a percepção da vantagem na inatividade.
31. Não é por demais ressaltar que a legislação atual possui mecanismo que assegura o cômputo das remunerações contributivas - o que satisfaria a pretensão do recorrente de ver a parcela "opção" refletida em seus proventos -, bastando, para isso, que opte por receber proventos calculados pela média dessas remunerações, na forma da Lei 10.887/2004. 
32. Além disso, a própria Lei 10.887/2004 facultou ao servidor contribuir sobre o valor da retribuição do cargo em comissão e afins, de modo a permitir que o cálculo dos proventos pela média das remunerações contributivas fosse impactado por essa vantagem. Evidentemente, o teto remuneratório (§ 2º do art. 40 da Constituição Federal) ainda assim tem de ser observado. Por esse motivo, talvez, é que a contribuição sobre a rubrica é meramente facultativa.
33. Em suma, o Acórdão 8416/2020-TCU-Primeira Câmara, ora recorrido, não encerra nenhuma violação ao princípio da segurança jurídica, uma vez que o ato de aposentadoria do interessado somente se aperfeiçoaria com o registro por parte do Tribunal de Contas da União, o que não chegou a ocorrer. Também é impertinente invocar direito adquirido, pois, quando da extinção da vantagem, ainda em 1995, a recorrente não preenchia os requisitos para a inativação; de resto, a própria Constituição passou a vedar expressamente acréscimos da espécie. 
34. Por derradeiro, o princípio da isonomia não pode ser invocado como pretexto para a prática de atos administrativos contemporâneos contrários ao texto constitucional e lesivos ao contribuinte e ao conjunto de servidores que custeiam o regime próprio de previdência do funcionalismo. 
Diante do exposto, VOTO por que o Tribunal adote a deliberação que ora submeto a este colegiado.
TCU, Sala das Sessões, em tagDataSessao.
BENJAMIN ZYMLER 
Relator

ACÓRDÃO Nº tagNumAcordao - TCU - Primeira Câmara
1. Processo nº TC Processo 008.559/2020-1. 
2. Grupo I - Classe de Assunto: I - Pedido de reexame em aposentadoria 
3. Interessados/Responsáveis/Recorrentes:
3.1. Interessado: Dirceu Soares Vieira (XXX.142.166-XX) 
3.2. Recorrente: Dirceu Soares Vieira (XXX.142.166-XX) .
4. Órgão/Entidade: Tribunal Regional do Trabalho da 3ª Região/MG.
5. Relator: Ministro Benjamin Zymler
5.1. Relator da deliberação recorrida: Ministro Walton Alencar Rodrigues.
6. Representante do Ministério Público: Procurador Rodrigo Medeiros de Lima.
7. Unidades Técnicas: Secretaria de Recursos (Serur) ; Secretaria de Fiscalização de Integridade de Atos e Pagamentos de Pessoal e de Benefícios Sociais (Sefip) .
8. Representação legal: Jean P. Ruzzarin, OAB/DF 21.006; Rudi Meira Cassel (OAB/DF 22.256) e outros
9. Acórdão:
VISTOS, relatados e discutidos estes autos de pedido de reexame interposto contra o Acórdão 8416/2020-TCU-Primeira Câmara,
ACORDAM os Ministros do Tribunal de Contas da União, reunidos em sessão da Primeira Câmara, diante das razões expostas pelo relator e com fundamento nos arts. 33 e 48 da Lei 8.443/1992, em:
9.1. conhecer do presente recurso para, no mérito, negar a ele provimento e manter em seus exatos termos o acórdão recorrido;
9.2. dar ciência desta deliberação ao recorrente e ao Tribunal Regional do Trabalho da 3ª Região/MG.

Procurador Rodrigo Medeiros de Lima.

PESSOAL. PEDIDO DE REEXAME EM APOSENTADORIA. VANTAGEM DECORRENTE DO EXERCÍCIO DE FUNÇÃO DE CONFIANÇA. CONHECIMENTO. EMENDA CONSTITUCIONAL 20/1998. MEDIDA PROVISÓRIA 831/1995. JURISPRUDÊNCIA DO STF. RAZÕES RECURSAIS INSUFICIENTES PARA ALTERAR A DELIBERAÇÃO RECORRIDA. NEGATIVA DE PROVIMENTO. CIÊNCIA.

APOSENTADORIA (APOS)

Secretaria de Recursos (Serur); Secretaria de Fiscalização de Integridade de Atos e Pagamentos de Pessoal e de Benefícios Sociais (Sefip).

Trata-se de pedido de reexame interposto pelo sr. Dirceu Soares Vieira, ex-servidor do Tribunal Regional do Trabalho (TRT) da 3ª Região, contra o Acórdão 8416/2020-TCU-Primeira Câmara (rel. Ministro Walton Alencar Rodrigues) , por meio do qual foi negado registro a seu ato de aposentadoria em virtude da inclusão da retribuição parcial pelo exercício de função de confiança ("opção") .
2. De início, ratifico o exame de admissibilidade de peça 17 e conheço do presente recurso.
3. O  recorrente, em síntese, argumentou:
a) "no julgamento do Agravo de Instrumento nº 1041687-08.2019.4.01.0000 (decisão anexa) , o Tribunal Regional Federal da 1ª Região deferiu o pedido de tutela recursal para suspender a aplicação do entendimento firmado no Acordão nº 1.599, de 2019, do Plenário deste Tribunal, o qual definiu, modificando o entendimento consolidado desde 2005 [por meio do Acórdão 2076/2005-TCU-Plenário], que é vedado o pagamento da Parcela Opção aos servidores que implementaram os requisitos para aposentadoria após a Emenda Constitucional nº 20";
b) esse entendimento foi confirmado pela decisão de mérito prolatada no processo nº 1035883-44.2019.4.01.3400. A sentença (anexo) julgou procedente os pedidos do Sindicato dos Trabalhadores do Poder Judiciário e do Ministério Público da União no Distrito Federal para determinar que o TCU voltasse a aplicar o entendimento firmado no Acordão nº 2076, de 2005;
c) ao determinar a revisão do ato de aposentadoria para o fim de aplicar entendimento novo, viola-se o direito adquirido, segurança jurídica, e a irredutibilidade de vencimentos, além da vedação contida na Lei 9.784, de 1999, de aplicação retroativa de nova interpretação,
d) "no julgamento do Mandado de Segurança nº 25.405, impetrado contra acordão do TCU que havia considerado ilegal o pagamento da vantagem do artigo 193, da Lei nº 8.112, de 1990, deferiu a liminar pleiteada para garantir o pagamento da parcela por entender que o direito já havia sido incorporado ao patrimônio jurídico dos servidores quando do cumprimento do requisito imposto pela legislação, ainda que o exercício do direito estivesse condicionado a período ou condição futura"; 
e) "o pagamento da parcela opção não encontra óbice no § 2º do artigo 40 da Constituição Federal, pois a retribuição que fundamenta a parcela sempre integrou a remuneração do servidor, nos termos do que prevê a Lei nº 8.852, de 1994";
f) "é irrefutável o fato de que efetivamente ocorreu a contribuição previdenciária sobre a retribuição pelo exercício de função comissionada ou cargo em comissão, por força do disposto no artigo 12 da Emenda Constitucional nº 20, de 1998, e nas Leis nº 9.630, de 1998, e nº 8.852, de 1994";
g) no julgamento do ED-ED-RE 638.115, o STF, em respeito ao princípio da segurança jurídica, em que pese declarar a inconstitucionalidade da incorporação de "quintos" de funções comissionadas posteriormente à edição da Lei 9.624/1998, "modulou os efeitos da decisão para garantir a continuidade do pagamento da parcela até sua absorção por reajustes futuros àqueles servidores que a recebiam em decorrência de decisões administrativas ou judiciais não transitadas em julgado";
h) "aplica-se a regra do artigo 24 da Lei de Introdução às Normas do Direito Brasileiro para preservar os servidores que confiavam na legalidade do recebimento da parcela, dada a orientação geral plenamente constituída à época", de modo que, quando menos, eventual extinção da vantagem deveria ocorrer "de forma progressiva, através da sua transformação em parcela absorvível, cuja compensação se dará pelos aumentos salariais da carreira a qual pertencia o interessado".
4. Ao instruir o feito, a Serur, após minucioso exame da matéria, posicionou-se pelo conhecimento e não provimento do pedido de reexame, no que foi acompanhada pelo representante do Ministério Público.
5. No mais, acompanho, por seus fundamentos, expostos no relatório que antecede este voto, as conclusões dos pareceres, sem prejuízo das considerações adiante.
6. A jurisprudência deste Tribunal, consolidada por meio dos Acórdãos 2.988/2018 e 1.599/2019, ambos do Plenário, firmou-se no sentido de que as vantagens oriundas do exercício de cargo em comissão/função de confiança são incompatíveis com o regime próprio de previdência do servidor (RPPS) , em razão das modificações implementadas pela Emenda Constitucional (EC) 20/1998, que alterou a redação do § 2º do art. 40 da Constituição Federal (CF) .
7. O entendimento que norteia o Acórdão 1599/2019-TCU-Plenário centra-se na inconstitucionalidade do pagamento da retribuição parcial pelo exercício de cargo em comissão e assemelhados, vulgarmente referenciada como "opção", nos proventos de aposentadoria e pensão cujos requisitos temporais foram implementados após 16/12/1998 (data de publicação da EC 20/1998) , muito embora constem do voto que o fundamentou considerações que apontam a ilegalidade do pagamento da vantagem para os benefícios cujos requisitos legais foram implementados após 19/1/1995, data da revogação do art. 193 da Lei 8.112/1990 (conhecida como Regime Jurídico Único - RJU) . 
8. Da mesma forma, já havia expressado tal entendimento no voto revisor que apresentei quando do julgamento do TC Processo 027.914/2013-5 (Acórdão 2998/2018-TCU-Plenário) , o qual foi acompanhado pela própria relatora, Ministra Ana Arraes. 
9. Ademais, a Decisão 844/2001-Plenário, em seu subitem 8.2 - mantido pelos Acórdãos 589/2005 e 2.076/2005, ambos do Plenário -, já havia firmado o entendimento de que "8.2. os proventos de aposentadoria dos servidores que preencheram os requisitos estabelecidos nos arts. 180 da Lei 1.711/52 e 193 da Lei 8.112/90, durante a vigência e a eficácia daquelas normas, ou seja, até 18 de janeiro de 1995, diante da expressa vedação legal pelo § 3° do art. 180 da Lei 1.711/52, com a redação dada pelo art. 1° da Lei 6.732/79, pelo art. 5° da mesma Lei 6.732/79 e pelo § 2° do art. 193 da Lei 8.112/90, não podem cumular as vantagens estabelecidas nos arts. 180 da Lei 1.711/52 ou 193 da Lei 8.112/90 com as vantagens previstas nos arts. 2° da Lei 6.732/79, 62 da Lei 8.112/90 ou 3° da Lei 8.911/94 nem as vantagens estabelecidas nos arts. 180 da Lei 1.711/52 ou 193 da Lei 8.112/90 com as vantagens do art. 184 da Lei 1.711/52 ou 192 da Lei 8.112/90".
10. Desse entendimento não diverge o Supremo Tribunal Federal (STF) , segundo o qual as vantagens decorrentes do art. 193 do RJU somente são devidas a quem implementou todos os requisitos temporais - inclusive os de aposentação - até 18/1/1995, conforme se verifica nos precedentes que transcrevo a seguir: 
MS25.638/DF (rel. Ministro Ricardo Lewandovwski, julgado monocraticamente em 10/8/2009) 
"No tocante ao mérito, com razão à Procuradoria-Geral da República. É que, no caso concreto, não se aplica o enunciado da Súmula 359 do STF, uma vez que a lei vigente ao tempo em que a impetrante reuniu os requisitos necessários para a aposentadoria não lhe garantia a opção do art. 193 da Lei 8.112/90, posteriormente revogado pela Lei 9.527/97. Ocorre, ainda, que as vantagens e opções pela aposentadoria já se revelavam extintas desde a edição da Medida Provisória 831, de janeiro de 2005, que, em seu art. 1º, extinguiu as vantagens previstas no art. 193 da Lei 8.112/93. Esse diploma ainda se encontra vigente. Conforme aludido pela impetrante na inicial (fl. 7) , a sua aposentadoria ocorreu em 7/8/1995, ou seja, após a edição e vigência da MP 831/95. Não há falar, portanto, em direito às vantagens previstas no art. 193 da Lei 8.112/90, pelo simples motivo de que tais vantagens não mais subsistem. [...] Isso posto, denego a segurança (art. 205 do RISTF) ." 
MS 25.697/DF (rel. Ministra Cármen Lúcia, julgado pelo Tribunal Pleno em 17/2/2010) . 
"EMENTA: ADMINISTRATIVO. APOSENTADORIA DE SERVIDORA PÚBLICA. INCORPORAÇÃO DE VANTAGEM REVOGADA: RECUSA DE REGISTRO DE APOSENTADORIA PELO TRIBUNAL DE CONTAS DA UNIÃO. INAPLICABILIDADE DO ART. 54 DA LEI 9.784/1999: ATO COMPLEXO. PRECEDENTES. EM 19.1.1995 A SERVIDORA NÃO CUMPRIA OS REQUISITOS EXIGIDOS PELO REVOGADO ART. 193 DA LEI N. 8.112/1990. SEGURANÇA DENEGADA." 
11. A esses precedentes seguiram-se vários julgados, como o MS 37.879/DF (rel. Ministro Nunes Marques; apreciado liminarmente em 28/6/2021) ; o MS 37.905/DF (rel. Ministro Nunes Marques; apreciado liminarmente em 29/6/2021) ; o MS 37.934/DF (rel. Ministro Nunes Marques; apreciado liminarmente em 14/6/2021) ; o MS 37657 MC/DF (rel. Ministro Roberto Barroso, apreciado liminarmente em 9/2/2021) ; e o MS 33.508/DF (rel. Ministro Roberto Barroso, julgado no mérito em 19/3/2018) . 
12. Como se pode verificar na fundamentação dessas decisões, a vantagem prevista no art. 193 da Lei 8.112/1990, além de ser devida apenas a quem implementou todos os requisitos legais até 18/1/1995, não pode ser paga cumulativamente com a vantagem dos "quintos" (grifos acrescidos) :
"11. Em relação ao mérito propriamente dito, em exame mais aprofundado do feito, entendo que a decisão liminar deve ser revista. Em uma cognição exauriente sobre o mérito, não vislumbrei o direito líquido e certo alegado pela impetrante, pressuposto necessário para a concessão da ordem. Com efeito, a impetrante não demonstrou de forma plena a existência do direito à percepção de sua aposentadoria nos termos apontados na petição inicial, assim como não demonstrou ato ilegal ou abusivo do Tribunal de Contas da União - TCU. Tal conclusão decorre, como se verá, da correta análise da questão principal do feito, que está na aplicação temporal do art. 193 da Lei nº 8.112/1990 ao caso concreto.
12. A incorporação da gratificação do cargo em comissão ou função comissionada aos proventos dos servidores inativos era admitida pelo art. 193 da Lei nº 8.112/1990, nos seguintes termos: 
'Art. 193. O servidor que tiver exercido função de direção, chefia, assessoramento, assistência ou cargo em comissão, por período de 5 (cinco) anos consecutivos, ou 10 (dez) anos interpolados, poderá aposentar-se com a gratificação da função ou remuneração do cargo em comissão, de maior valor, desde que exercido por um período mínimo de 2 (dois) anos. 
§ 1° Quando o exercício da função ou cargo em comissão de maior valor não corresponder ao período de 2 (dois) anos, será incorporada a gratificação ou remuneração da função ou cargo em comissão imediatamente inferior dentre os exercidos. 
§ 2° A aplicação do disposto neste artigo exclui as vantagens previstas no art. 192, bem como a incorporação de que trata o art. 62, ressalvado o direito de opção'. 
12. Assim, preenchidos os requisitos do caput, poderia o servidor exercer o direito de 'opção' (§ 2º) , escolhendo entre aposentar-se com a remuneração do cargo efetivo somada: (i) aos 'quintos' incorporados (art. 62) ; ou (ii) à gratificação do cargo em comissão ou função comissionada de maior valor.
13. O dispositivo, entretanto, foi revogado pela Lei nº 9.527/1997, decorrente da MP nº 1.522/1996 e suas reedições. Mas a vantagem nele outorgada já havia sido extinta desde 19.01.1995 pela MP nº 831/1995, convertida na Lei nº 9.624/1998, que em seu art. 7º assim ressalvou: 
'Art. 7º. É assegurado o direito à vantagem de que trata o art. 193 da Lei nº 8.112, de 1990, aos servidores que, até 19 de janeiro de 1995, tenham completado todos os requisitos para obtenção de aposentadoria dentro das normas até então vigentes'. 
14. Aplicando-se as regras de direito intertemporal, o entendimento adequado é de que os requisitos exigidos pelo revogado art. 193, caput, da Lei nº 8.112/1990 devem estar presentes até a data de 18.01.1995, caso contrário, não há qualquer direito à 'opção' pelas vantagens previstas no referido dispositivo legal, pouco importando a data da implementação dos requisitos de aposentadoria ou a data da concessão desta. A lógica é muito simples: havendo revogação da norma jurídica, não há como se falar em produção de efeitos no tempo para atos praticados posteriormente. Esta é, inclusive, a posição reiterada deste Supremo Tribunal Federal (MS 25.697, Rel. Min. Cármen Lúcia; MS 25.638, Rel. Min. Ricardo Lewandowski; MS 27.746-ED, Rel. Min. Dias Toffoli) . Correta, portanto, a premissa firmada pelo Tribunal de Contas no sentido de que, independentemente do momento da concessão da aposentadoria, a vantagem 'opção' somente é devida para as funções exercidas até 18.01.1995, quando a MP nº 831 extinguiu a referida vantagem. 
15. Ressalto que as maiores discussões a respeito da aplicação do art. 193 da Lei nº 8.112/1990 ocorreram não a respeito de gratificações ou vantagens concedidas em momento posterior a sua revogação, senão a respeito de situações em que a implementação dos requisitos da aposentadoria ou a sua concessão teriam ocorrido posteriormente. De qualquer maneira, observando a evolução do entendimento do Tribunal de Contas sobre a possibilidade de incorporação da parcela denominada 'opção' em situações limítrofes (Acórdãos TCU n. 481/1997, 884/2001 e 2.076/2005) , o plenário deste Supremo Tribunal Federal, no julgamento do MS 26.196 (Rel. Min. Ayres Britto) , entendeu que 'o que regula os proventos da inatividade é a lei (e não sua interpretação) vigente ao tempo em que o servidor preencheu os requisitos para a respectiva aposentadoria', sendo inexistente direito adquirido com fundamento em antiga e superada interpretação da lei.
[...] 19. Diante do exposto, com base no art. 205 do RI/STF, denego a segurança, revogando a liminar anteriormente concedida. Prejudicado o agravo da União. Custas pela impetrante. Sem honorários (Lei nº 12.016/2009, art. 25, e Súmula 512/STF) ." 
13. Em suas razões recursais, o sr. Dirceu Soares Vieira buscou impugnar o Acórdão 8416/2020-TCU-Primeira Câmara ao argumento, dentre outros expendidos, de que o pagamento da vantagem prevista no art. 193 da Lei 8.112/1990 para aqueles que implementaram os requisitos de aposentação estaria amparado no Acórdão 2076/2005-TCU-Plenário. 
14. Ora, na dicção do STF, "o que regula os proventos da inatividade é a lei (e não sua interpretação) vigente ao tempo em que o servidor preencheu os requisitos para a respectiva aposentadoria (Súmula 359/STF) . Somente a lei pode conceder vantagens a servidores públicos. Inexiste direito adquirido com fundamento em antiga e superada interpretação da lei" (cf. MS 26.196, relator Ministro Ayres Britto, in DJe 1º/2/2011 - grifos acrescidos) . 
15. Além disso, o Acórdão 2076/2005-TCU-Plenário não possui o alcance que se lhe pretende conferir. Com efeito, o subitem 9.3.1 precisa ser interpretado à luz da redação do item 9.3, a qual limita a aplicação dessa exegese à seguinte situação (grifos acrescidos) : 
"9.3. esclarecer que, para fins do disposto no item 8.5 da Decisão nº 844/2001-TCU-Plenário, com a redação dada por este Acórdão, deve ser observado o seguinte: 9.3.1. é assegurada na aposentadoria a vantagem decorrente da opção, prevista no art. 2º da Lei nº 8.911/94, aos servidores que, até a data de 18 de janeiro de 1995, tenham satisfeito os pressupostos temporais estabelecidos no art. 193 da Lei 8.112/90, ainda que sem os requisitos para aposentação em qualquer modalidade". 
16. Por sua vez, o item 8.5 da Decisão 844/2001-Plenário, com a redação conferida pelo Acórdão 2076/2005-TCU-Plenário, tinha o seguinte teor: 
"8.5. determinar aos órgãos e entidades da Administração Pública Federal direta, autárquica e fundacional que promovam, de imediato, sob pena de responsabilidade solidária, o reexame dos atos de aposentadoria emitidos sob orientação das Decisões nº s 481/97-TCU-Plenário e 565/1997-TCU-Plenário, para a exclusão da parcela opção, derivada exclusivamente da vantagem "quintos" ou "décimos", dispensando-se a restituição dos valores recebidos de boa-fé, nos termos da Súmula 106 da Jurisprudência deste Tribunal". 
17. Ora, a vantagem decorrente do exercício de função de confiança não foi deferida ao servidor com base na Decisão Administrativa 481/1987, cuja anulação se discutiu no processo que culminou no Acórdão 2076/2005-TCU-Plenário. 
18. No caso concreto, verifica-se que o recorrente não havia implementado os requisitos de aposentação até 18/1/1995, juntamente com aqueles exigidos especificamente no art. 193 da Lei 8.112/1990, única hipótese em que seria cabível a alegação de direito adquirido à vantagem (enquanto não sobrevier lei que exclua seu pagamento aos inativos, como já ocorreu, por exemplo, em relação àqueles cujos proventos são calculados com base em subsídio) . Ao revés, o interessado implementou os requisitos para a inativação com fundamento no art. 3º da EC 47/2005 apenas em 2016.
19. Deve-se consignar, ademais, que a deliberação mais abrangente sobre o assunto, prolatada ainda no ano de 1999 em processo de consulta - portanto, com caráter normativo (cf. art. 1º, § 2º, da Lei 8.443/1992) -, foi a Decisão 753/1999-Plenário, na qual, respondendo a questionamento apresentado pela presidência do Superior Tribunal de Justiça (STJ) , esta Corte afirmou peremptoriamente:
"no regime da Lei nº 9.527, de 10.12.97, inexiste fundamento jurídico que ampare a possibilidade de os servidores do Poder Judiciário carrearem para os proventos de aposentadoria o benefício de que trata o art. 14, § 2º, da Lei nº 9.421/96 [i.e. a 'opção', atualmente prevista no art. 18 da Lei 11.416/2006]".
20. No voto condutor daquela decisão, o saudoso Ministro Guilherme Palmeira situou a extinção da "opção" na inatividade em janeiro de 1995, com a edição da Medida Provisória 831/1995, a qual derrogou o art. 193 da Lei 8.112/1990. Entretanto, na resposta à consulta, sua excelência, cioso de não extrapolar os estritos contornos da dúvida então suscitada pela presidência do STJ e igualmente preocupado em não desconstituir - por via transversa - "a Decisão 481/97 nem qualquer outra decisão já prolatada por esta Corte", limitou-se a aludir ao "regime da Lei 9.527". Em sua argumentação, contudo, não deixou de anotar:
"Por fim, há que se ter em conta, ainda, o disposto no art. 40, § 3º, da Constituição Federal (redação dada pela EC nº 20, de 15.12.98) , in verbis:
'§ 3º Os proventos de aposentadoria, por ocasião da sua concessão, serão calculados com base na remuneração do servidor no cargo efetivo em que se der a aposentadoria e, na forma da lei, corresponderão à totalidade da remuneração.'
Desse preceito extrai-se, mais uma vez, a nítida intenção do legislador - ao referir-se à irredutibilidade de salários e à isonomia entre proventos e vencimentos - de proteger as vantagens financeiras de caráter permanente dos servidores, e não aquelas de caráter transitório [como a opção]. 
Feitas essas considerações, entendo que a resposta à primeira indagação do Consulente deva ser negativa. Apenas aos servidores que implementaram as condições para a inativação até 10.11.97 e que, até aquela data, satisfaziam as condições fixadas na Decisão nº 481/97-TCU-Plenário é dado aposentar-se com o benefício da opção."
21. Além disso, a própria CF, com o advento da EC 20/1998, tornou defesa a concessão, na inatividade, de vantagens do gênero (grifos acrescidos) : 
"Art. 40. Aos servidores titulares de cargos efetivos da União, dos Estados, do Distrito Federal e dos Municípios, incluídas suas autarquias e fundações, é assegurado regime de previdência de caráter contributivo e solidário, mediante contribuição do respectivo ente público, dos servidores ativos e inativos e dos pensionistas, observados critérios que preservem o equilíbrio financeiro e atuarial e o disposto neste artigo. 
[...] 
§ 2º Os proventos de aposentadoria e as pensões, por ocasião de sua concessão, não poderão exceder a remuneração do respectivo servidor, no cargo efetivo em que se deu a aposentadoria ou que serviu de referência para a concessão da pensão." 
22. Aliás, cumpre fazer distinção entre "remuneração do servidor no cargo efetivo", como mencionado na CF, e "remuneração do servidor efetivo" investido em função comissionada. 
23. Pois bem, um servidor efetivo investido em função ou cargo comissionado deixa automaticamente o exercício de seu cargo de origem (v. art. 120 da Lei 8.112/1990) . Nessas circunstâncias, a retribuição a que faz jus é aquela fixada para a respectiva FC ou CD. Ocorre que, como medida de estímulo à assunção de atribuições mais complexas e de maior responsabilidade por parte do funcionalismo, dado que por vezes os vencimentos do cargo efetivo superam os vencimentos dos cargos em comissão, a lei admite que o servidor nessa situação, em vez de receber os vencimentos propriamente ditos do cargo comissionado, perceba retribuição equivalente à de seu cargo efetivo acrescida de um percentual da retribuição do cargo em comissão. Nas duas hipóteses, todavia, o que se está remunerando é o trabalho realizado no exercício do cargo em comissão; em outras palavras, o que se tem em ambos os casos é a remuneração do cargo comissionado. 
24. Assim, embora a "opção" integre a remuneração do servidor efetivo investido em função comissionada, ela de maneira nenhuma compõe a remuneração do cargo efetivo do servidor, como equivocadamente afirmou o recorrente. Em primeiro lugar, porque se trata de duas categorias totalmente distintas. Em segundo lugar, porque o dispositivo legal citado (inciso III do art. 1º da Lei 8.852/1994) refere-se à vantagem dos "quintos" (art. 62 do RJU) .
25. De certa forma, o equívoco da argumentação é compreensível, já que ambas as vantagens decorrem do exercício de cargo em comissão e afins. Os "quintos" são incorporados em razão do exercício passado desse cargo, ao passo que a retribuição parcial pelo exercício do cargo em comissão ("opção") é paga em decorrência do exercício presente. Quando se trata de inativo, somente há que se falar em exercício passado do cargo em comissão, motivo pelo qual o § 2º do art. 193 da Lei 8.112/1990 expressamente vetou o pagamento cumulativo das vantagens, pois seria um evidente bis in idem.
26. Observo que o próprio recorrente reconheceu não ter havido recolhimento de contribuição previdenciária sobre a parcela "opção" após o advento da Lei 9.783, de 21/1/1999, mas entende que o fato de ter havido contribuição previdenciária sobre a parcela por cerca de quatro anos após sua revogação iria ao encontro de sua pretensão de incorporá-la aos proventos de aposentadoria.
27. Razão não assiste ao inativo quanto a esse ponto. Ainda que o interessado tenha contribuído sobre os ganhos decorrentes do exercício de função de confiança entre 19/1/1995 e 28/1/1999, não possui direito automaticamente a carrear a vantagem para seus proventos de aposentadoria. Sendo vantagem de caráter propter laborem, depende de autorização legal para ser levada para a inatividade. No caso, tal autorização era o art. 193 da Lei 8.112/1990, revogado em 19/1/1995.
28. Veja-se a jurisprudência do STF:
"EMENTA: CONSTITUCIONAL. ADMINISTRATIVO. SERVIDOR PÚBLICO: FUNDAÇÃO EDUCACIONAL DO DISTRITO FEDERAL: GRATIFICAÇÃO POR REGÊNCIA DE CLASSE: NATUREZA PROPTER LABOREM: NÃO INCORPORAÇÃO AOS PROVENTOS DA APOSENTADORIA. I. - O Tribunal local, interpretando norma local - Lei distrital 202/91 - decidiu que a gratificação por regência de classe tem natureza propter laborem, devida aos professores em atividade. Gratificação desse tipo somente se incorporam à remuneração do servidor, quando cessada a atividade especial, mediante expressa previsão legal. II. - Agravo não provido." (RE 351.115 AgR, rel. Ministro Carlos Velloso, julgado pela Segunda Turma em 18/2/2003) .
"EMENTA: CONSTITUCIONAL. SERVIDOR PÚBLICO. SERVIDOR APOSENTADO: ESTADO DE SÃO PAULO. PROVENTOS. SISTEMA DE GRATIFICAÇÃO DE SAÚDE - SGS. Leis Complementares 674/92 e 738/93, do Estado de São Paulo. I. - A interpretação de normas locais é feita, soberanamente, pelo Tribunal local. No caso, interpretando normas locais, assentou o Tribunal a quo o caráter provisório das gratificações, gratificações propter laborem, retribuições pecuniárias pro laborem faciendo, sem característica de generalidade, motivo por que não se estendem aos inativos. Impossibilidade de apreciação da questão constitucional posta não é fração art. 40, § 4º, C.F. sem que seja superada a interpretação das normas locais. II. - Negativa de seguimento do RE. Agravo não provido." (RE 217.346 AgR, rel. Ministro Carlos Velloso, julgado pela Segunda Turma em 2/3/1999) .
29. Todos os servidores, ocupantes de cargo comissionado e semelhantes, eram obrigados a contribuir sobre a retribuição recebida, por força do art. 2º da Lei 8.688/1993, a qual estipulava como base de cálculo para a contribuição previdenciária a totalidade da remuneração recebida. E, nem por isso, servidores que não houvessem implementado os requisitos temporais estabelecidos no art. 193 do RJU poderiam carrear tal retribuição para os proventos de inatividade.
30. De forma semelhante, com a revogação desse artigo do RJU, a incidência de contribuição previdenciária não constitui condição suficiente para a percepção da vantagem na inatividade.
31. Não é por demais ressaltar que a legislação atual possui mecanismo que assegura o cômputo das remunerações contributivas - o que satisfaria a pretensão do recorrente de ver a parcela "opção" refletida em seus proventos -, bastando, para isso, que opte por receber proventos calculados pela média dessas remunerações, na forma da Lei 10.887/2004. 
32. Além disso, a própria Lei 10.887/2004 facultou ao servidor contribuir sobre o valor da retribuição do cargo em comissão e afins, de modo a permitir que o cálculo dos proventos pela média das remunerações contributivas fosse impactado por essa vantagem. Evidentemente, o teto remuneratório (§ 2º do art. 40 da Constituição Federal) ainda assim tem de ser observado. Por esse motivo, talvez, é que a contribuição sobre a rubrica é meramente facultativa.
33. Em suma, o Acórdão 8416/2020-TCU-Primeira Câmara, ora recorrido, não encerra nenhuma violação ao princípio da segurança jurídica, uma vez que o ato de aposentadoria do interessado somente se aperfeiçoaria com o registro por parte do Tribunal de Contas da União, o que não chegou a ocorrer. Também é impertinente invocar direito adquirido, pois, quando da extinção da vantagem, ainda em 1995, o recorrente não preenchia os requisitos para a inativação; de resto, a própria Constituição passou a vedar expressamente acréscimos da espécie. 
34. Por derradeiro, o princípio da isonomia não pode ser invocado como pretexto para a prática de atos administrativos contemporâneos contrários ao texto constitucional e lesivos ao contribuinte e ao conjunto de servidores que custeiam o regime próprio de previdência do funcionalismo. 
Diante do exposto, VOTO por que o Tribunal adote a deliberação que ora submeto a este colegiado.
TCU, Sala das Sessões, em 20 de julho de 2021.
BENJAMIN ZYMLER 
Relator